ACORDAO-COMPLETO-2383551

ACÓRDÃO 2768/2019 ATA 45/2019 - PLENÁRIO

VISTOS, relatados e discutidos estes embargos de declaração interpostos pelo Sr. Cléo Reis Quaresma e pelas empresas Construtora Espaço Aberto Ltda. e Sotepa Sociedade Técnica de Estudos, Projetos e Assessoria Ltda., que apreciou recursos de reconsideração interpostos pelos mesmos responsáveis em face do Acórdão 1714/2017-TCU-Plenário, que julgou tomada de contas especial constituída em virtude de indícios de superfaturamento na obra de contenção do talude do Maciço do Cacupé, às margens da rodovia SC-401, em Florianópolis/SC, executada pelo Deinfra/SC com recursos transferidos pelo extinto Ministério da Integração Nacional (MI) , por meio do Termo de Compromisso 19/2009,
ACORDAM os Ministros do Tribunal de Contas da União, reunidos em sessão do Plenário, ante as razões expostas pelo Relator, em:
9.1. conhecer dos embargos de declaração interpostos pelo Sr. Cléo Reis Quaresma e pelas empresas Construtora Espaço Aberto Ltda. e Sotepa Sociedade Técnica de Estudos, Projetos e Assessoria Ltda., uma vez preenchidos os requisitos de admissibilidade previstos nos artigos 32, inciso II, e 34, caput e § 1º, da Lei 8.443/1992, para, no mérito, rejeitá-los;
9.2. dar ciência desta deliberação aos embargantes.

Embargos de declaração em face de decisão que apreciou recursos de reconsideração interpostos contra acórdão que apreciou tomada de contas especial constituída em virtude de indícios de superfaturamento na obra de contenção do talude do Maciço do Cacupé, às margens da rodovia SC-401, em Florianópolis/SC.

Entidades/órgãos do Governo do Estado de Santa Catarina.

3. Interessados/Responsáveis/Recorrentes:
3.1. Interessado: Ministério da Integração Nacional (extinto) 
3.2. Responsáveis: Cléo Reis Quaresma (XXX.958.590-XX); Construtora Espaço Aberto Ltda. (76.601.343/0001-73); Romualdo Theophanes de França Junior (XXX.844.499-XX); Sotepa Sociedade Técnica de Estudos, Projetos e Assessoria Ltda. (82.515.834/0001-02).
3.3. Recorrentes: Cléo Reis Quaresma (XXX.958.590-XX); Construtora Espaço Aberto Ltda. (76.601.343/0001-73); Sotepa Sociedade Técnica de Estudos, Projetos e Assessoria Ltda. (82.515.834/0001-02).

13.1. Ministros presentes: Raimundo Carreiro (na Presidência), Benjamin Zymler (Relator), Augusto Nardes, Aroldo Cedraz e Ana Arraes.
13.2. Ministros-Substitutos convocados: Augusto Sherman Cavalcanti e Marcos Bemquerer Costa.
13.3. Ministros-Substitutos presentes: André Luís de Carvalho e Weder de Oliveira.

ACORDAO-COMPLETO-2525846

Acórdão de Relação 276/2022 - Plenário

Acórdão de Relação

Cleo Reis Quaresma

SOTEPA SOCIEDADE TECNICA DE ESTUDOS, PROJETOS E ASSESSORIALTDA - SOTEPA-SC

TRF-1

PRU-4

MINISTÉRIO DA INTEGRAÇÃO E DO DESENVOLVIMENTO REGIONAL

BENJAMIN ZYMLER

Ministro Benjamin Zymler.

Trata-se de tomada de contas especial constituída em atendimento ao Acórdão 41/2014-TCU-Plenário, em virtude de indícios de superfaturamento na obra de contenção do talude do Maciço do Cacupé, às margens da rodovia SC-401, em Florianópolis/SC, executada pelo Deinfra/SC com recursos transferidos pelo extinto Ministério da Integração Nacional (MI) , por meio do Termo de Compromisso 19/2009.
2.	Nesta etapa processual, são apreciados embargos de declaração opostos pelo Sr. Cléo Reis Quaresma e pelas empresas Construtora Espaço Aberto Ltda. e Sotepa Sociedade Técnica de Estudos, Projetos e Assessoria Ltda. em face do Acórdão 1213/2019-TCU-Plenário. O referido decisum foi proferido nos seguintes termos:
"VISTOS, relatados e discutidos estes autos, que nesta fase cuidam de recursos de reconsideração interpostos pelo Sr. Cléo Reis Quaresma e pelas empresas Sotepa - Sociedade Técnica de Estudos, Projetos e Assessoria Ltda. e Construtora Espaço Aberto Ltda. em face do Acórdão 1714/2017-TCU-Plenário,
ACORDAM os Ministros do Tribunal de Contas da União reunidos em sessão do Plenário, ante as razões expostas pelo Relator, em:
9.1. conhecer do recurso de reconsideração interposto pelo Sr. Cléo Reis Quaresma, para, no mérito, dar-lhe provimento parcial, de forma a reduzir o valor do débito imputado ao recorrente pelo subitem 9.6.1 do Acórdão 1714/2017-TCU-Plenário e a excluir a sua condenação solidária ao pagamento do débito imputado pelo subitem 9.6.2 do mesmo julgado;
9.2. conhecer do recurso de reconsideração interposto pela Sotepa - Sociedade Técnica de Estudos, Projetos e Assessoria Ltda., para, no mérito, negar-lhe provimento, mantendo sua responsabilidade solidária pelo débito imputado pelo subitem 9.6.2 da deliberação recorrida;
9.3. conhecer do recurso de reconsideração interposto pela Construtora Espaço Aberto Ltda., para, no mérito, dar-lhe provimento parcial de forma a reduzir o débito imputado pelo subitem 9.6.1. do Acórdão 1714/2017-TCU-Plenário, porém, mantendo sua responsabilidade solidária pelo débito imputado pelo subitem 9.6.2 da deliberação recorrida;
9.4. conferir a seguinte redação ao subitem 9.6 do Acórdão 1714/2017-TCU-Plenário:
"9.6. julgar irregulares, com fundamento nos arts. 1º, inciso I, 16, inciso III, alínea "c", e § 2º da Lei 8.443/1992 c/c os arts. 19 e 23, inciso III, da mesma lei, e com arts. 1º, inciso I, 209, inciso III, e § 5º, 210 e 214, inciso III, do Regimento Interno, as contas do Sr. Cléo Reis Quaresma (283.958.59015) e das empresas Construtora Espaço Aberto Ltda., (76.601.343/000173) e Sotepa  Sociedade Técnica de Estudos, Projetos e Assessoria Ltda. (82.515.834/000102) , condenandoos solidariamente ao pagamento das quantias a seguir especificadas, com a fixação do prazo de quinze dias, a contar das notificações, para que comprovem, perante este Tribunal (art. 214, inciso III, alínea "a", do Regimento Interno) , o recolhimento das dívidas aos cofres do Tesouro Nacional, atualizadas monetariamente e acrescidas dos juros de mora, calculados a partir das datas discriminadas, até as datas do recolhimento, na forma prevista na legislação em vigor:
9.6.1. Responsáveis: Sr. Cléo Reis Quaresma e Construtora Espaço Aberto Ltda.:
	VALOR ORIGINAL
	DATA DA OCORRÊNCIA

	R$ 291.932,26
	31/1/2009

9.6.2. Responsáveis: Construtora Espaço Aberto Ltda., e Sotepa  Sociedade Técnica de Estudos, Projetos e Assessoria Ltda.:
	VALOR ORIGINAL 
	DATA DA OCORRÊNCIA

	R$ 1.883.912,12
	31/1/2009"

9.5. dar ciência desta deliberação aos recorrentes e à Procuradoria da República no Estado de Santa Catarina."
3.	Inconformado com o desfecho processual, o Sr. Cléo Reis Quaresma opôs embargos declaratórios contra o citado Acórdão, cujo teor reproduzo integralmente a seguir (peça 110) :
"1. A decisão embargada foi irretocável ao sopesar a metodologia adotada para a medição dos quantitativos empregados na obra com o princípio do in dubio pro reo. Destarte, diante da ausência de parâmetros precisos que atestassem que as medições teriam resultado em superdimensionamento do contrato, optou por "aceitar a proporção de material originalmente contratada, de 40%, reduzindo o débito imputado aos responsáveis". 
2. Com a máxima deferência, o Embargante entende que a mesma lógica deveria ter conduzido a interpretação acerca do "quantitativo medido além dos 40%" que ensejou a condenação do Embargante com base em meros "indícios de irregularidades observados no trâmite do pedido de aditamento da Construtora Espaço Aberto". 
3. Isso porque os ditos indícios referidos no trecho mencionado sustentam-se, quase que exclusivamente, no registro de protocolo datado de 06/10/2009 no auto da correspondência enviada pela construtora Espaço Aberto, pleiteando a revisão dos quantitativos (peça 2, fl. 2, do TC Processo 013.889/2009-1) . A partir desse registro, tomou-se como premissa que toda a documentação apresentada pelos agentes públicos "foi produzida com data retroativa". 
4. Com efeito, ao assumir a premissa de que tais documentos foram produzidos com data retroativa, o acórdão embargado acabou por imputar, ainda que indiretamente, crime de falsidade ideológica não só ao Embargante, mas a todos os agentes públicos que praticaram atos administrativos impulsionando a tramitação do pedido apresentado pela Construtora Espaço Aberto, nomeadamente: 
 (i) O pedido foi despachado no dia 22/07/2014, pelo Embargante (fl. 54 do TC Processo 013.889/2009-1) ; 
 (ii) No dia 23/07/2009, o pedido foi enviado à empresa Sotepa, pelo então Gerente de Obras de Transporte, Sr. Adalberto de Souza (fl. 55 do TC Processo 013.889/2009-1) ; 
 (iii) No dia 24/07/2009, a empresa Sotepa emitiu parecer, concluindo que haveria "um acréscimo percentual no volume de 3ª categoria". (fl. 58 do TC Processo 013.889/2009-1) ; 
 (iv) No dia 28/07/2009, o Gerente de Obras Especiais, Sr. Eduardo Hamond Regua, enviou comunicação à Presidência, "para elaboração de Portaria para análise da classificação de categoria no corte". No documento, determinou que fosse instaurada Portaria nomeando a Comissão responsável pela avaliação do pedido apresentado pela Construtora Espaço Aberto (fls. 59 do TC Processo 013.889/2009-1) ; 
 (v) A Portaria nº 408/2009, que nomeou a Comissão de Classificação de Terraplanagem é datada de 03/08/2009 e foi assinada pelo então Presidente do DEINFRA, Sr. Romualdo Teophanes de França Junior e pelo seu Consultor Executivo, Eng. Nelson Picanço; (fls. 60 do TC Processo 013.889/2009-1) ; 
 (vi) O Parecer Técnico da Comissão foi assinado pelo Embargante, pelo Engenheiro Danilo José Paulo e pelo Geólogo Victor Hugo Froner Bicca, em 20/07/2009; (fls. 62-64 do TC Processo 013.889/2009-1) ; 
5. Sob esse aspecto, nunca é demais lembrar que todos esses atos se revestem de presunção de legalidade, que não pode ser desconstituída com base em meros indícios. É bem possível que o pedido apresentado pela Construtora Espaço Aberto não tenha sido protocolado formalmente no momento em que foi apresentado aos técnicos do DEINFRA. Eventual vício formal quando à deflagração do pedido de aditivo não desconstitui o fato de que o procedimento administrativo prévio existiu e foi embasado em pareceres técnicos - tanto da SOTEPA, quanto da Comissão de Classificação de Terraplanagem. 
6. Ainda nesse aspecto, vale registrar que a presunção de que os documentos seriam falsos, produzidos a posteriori, não foi aventada durante toda a instrução processual. Evidente que, à míngua de imputação quanto à falsidade documental, até o presente momento, o Embargante nunca teve a oportunidade de se manifestar e apresentar documentos para contrapor essa acusação.
7. Consequentemente, há que se reconhecer que a eventual encampação desse fato, até então estranho à discussão travada nos autos como fundamento prestante à condenação do Embargante, configura manifesto cerceamento de defesa, questão de ordem pública suscetível de ser conhecida em embargos declaratórios. 
8. Convém acrescer que não havia como realizar as medições com precisão, o que foi exaustivamente demonstrado no curso da instrução da tomada de contas. Daí a necessidade de designação de uma Comissão de Classificação de Terraplanagem para avaliar o pleito da Construtora Espaço Aberto. 
9. As conclusões aportadas no Parecer Técnico da Comissão tomaram por base, inclusive, os registros fotográficos resgatados pela decisão embargada, que retratam com maior fidedignidade as respectivas etapas de execução da obra. A fundamentação foi eminentemente geológica. E nem poderia ser diferente, na medida em que pressupunha uma análise da composição geológica das áreas abertas e do material já extraído e eventualmente transportado. O parecer técnico foi assinado por todos os membros da Comissão, tendo a manifestação do geólogo sido decisiva para a conclusão exarada, pelo que não faz sentido a responsabilização, única e exclusiva, do Embargante pelo seu teor. 
10. Mais importante: a decisão final pela celebração do termo de aditamento contratual não foi produzida pelo Embargante, que sequer detinha competência para tanto. Assim, de duas uma: ou a decisão imputa responsabilidade ao Embargante enquanto membro da Comissão, pelo conteúdo do parecer; ou àquele que decidiu pela majoração dos quantitativos, autorizando a celebração do aditivo contratual. Também neste ponto, novamente com escusas, o Embargante entende que o acórdão padece de omissão que justifica a oposição dos presentes aclaratórios. 
11. Ante o exposto, requer sejam acolhidos os presentes embargos de declaração, com efeitos infringentes, para reformar o Acórdão nº 1213/2019, afastando-se as sanções imputadas ao Embargante."
4.	Por sua vez, a Construtora Espaço Aberto Ltda. apresentou peça recursal suscitando a existência de omissão e contradição no acórdão combatido, carreando as seguintes alegações (peças 122 e 123) : 
a) a primeira parcela do débito imputado à embargante se refere à medição a mais de material de 3ª categoria;
b) o voto condutor da deliberação embargada apresentou diversas fotos que confirmaram a presença de detonações de rochas entre as estacas 9 e 14 da obra, porém, em conclusão baseada em estimativa/impressão, apontou que o volume de escavação de rocha foi abaixo dos 40% originalmente previstos;
c) o voto condutor considerou ainda que, de todas as estimativas do volume realizadas nos autos, o dado mais confiável foi o levantado pela equipe de auditoria, desconsiderando o levantamento da Comissão de Classificação de Terraplanagem formada pelo Deinfra;
d) que a equipe de auditoria do TCU esteve na área quando os serviços de terraplanagem estavam em estágio adiantado, ao passo que a Comissão de Classificação de Terraplanagem formada pelo Deinfra se baseou em acompanhamento real dos serviços;
e) portanto, a opção de atribuir ao levantamento realizado pela auditoria como fonte mais confiável de informações no apontamento da proporção entre rocha e solo é decisão que pode ser contestada;
f) foram desconsiderados os documentos técnicos elaborados por profissionais especialistas que confirmam a classificação medida de detonações de rocha, no caso o Parecer Geológico/Geotécnico, elaborado e assinado pelo Geólogo Luiz Alceu Maranho, e o Laudo Técnico de Análise de Medição Topográfica, elaborado e assinado pelo Geógrafo, Téc. em Mineração e Téc. em Geomensura Marcos Fernando da Silva Kamer;
g) o "documento técnico de avaliação das áreas contíguas apresentado para demonstração da ocorrência do material de 3ª categoria pela similitude geológica e topográfica com o trecho da obra" seria uma prova substancial, porque fundada em parecer técnico e fotos, para mostrar a caracterização da formação geológica da região contígua, à direita e à esquerda da área atingida;
h) o "laudo técnico de análise de medição topográfica, confirmando os volumes de material de 3ª categoria" apontou a ocorrência de 66.091,41 m3 de rocha;
i) quanto à segunda parcela do débito, decorrente da forma inadequada de orçamentação dos transportes realizados na obra, a embargante aduziu que foram desconsiderados todos os elementos normativos que indicavam o uso dos preços corretos - de códigos 50.300 (1ª categoria) , 51.290 (2ª categoria) e 51.780 (3ª categoria) ; e
j) foram desconsiderados os termos técnicos importantes do capítulo 6 do normativo "Procedimentos para Medição e Pagamentos de Obras Rodoviárias".
5.	Diante do exposto, a embargante pede que sua peça recursal seja conhecida e provida, para sanear da decisão embargada as omissões e contradições indicadas, com o exame das questões para o efeito modificativo da decisão, afastando sua condição de devedora solidária em relação ao débito.
6.	Finalmente, peça recursal da Sotepa - Sociedade Técnica de Estudos, Projetos e Assessoria Ltda. carreou os seguintes argumentos a fim de sanar as supostas omissões, contradições e obscuridades verificadas na decisão recorrida (peça 126) :
a) a condenação da empresa se fundamentou em suposto "erro grosseiro" na formação do orçamento referencial, e na consideração de que a "finalidade teleológica da norma não deve ser ocultada pela fria terminologia do texto", pois o orçamento elaborado pela embargante não teria atendido os referencias do Sicro e do Deinfra, na medida em que considerava o transporte do material por longas distâncias por vias não pavimentadas, quando o serviço foi executado em vias pavimentadas;
b) no entanto, a embargante cumpriu estritamente o contrato firmado com o Deinfra e o referencial indicado pelo referido Departamento, ofertando de forma completa e adequada todas as informações necessárias para a formação do orçamento referencial, não lhe podendo ser exigida conduta diversa, muito menos para uma condenação solidária de suposto débito;
c) a decisão embargada incorre em erro de fato na medida em que afirma que a Sotepa teria dito que "a norma seria expressa em estabelecer a sua aplicação para os serviços realizados em jazida e não em corte, mas tal orientação não existe no capítulo 6 do normativo 'Procedimentos de Obras Rodoviárias', que trata dos serviços de carga, descarga e transporte de materiais (DER-SX-P-06-92) ";
d) o erro de fato reside em que a referida norma, ao tratar da necessidade de separação do transporte, indica de forma expressa códigos de serviços que se referem aos serviços de ECT em jazida e não em corte, como comprovado abaixo;
e) ou seja, é fato que tal orientação existe e se encontra expressamente prevista na norma aplicável, devendo ser esclarecido para que a decisão devidamente o considere:
NORMATIVO DER-SC-PM-06/92: 
" (...) g) No caso do transporte dos materiais escavados ser realizado, no todo ou em parte, em rodovias pavimentadas, deve-se obrigatoriamente pagar-se considerando-se escavação, carga, descarga e espalhamento de material em 1ª e 2ª categorias, códigos 52020 e 52030, e o transporte será de acordo com o Procedimento PM01/92, sendo o peso (P) , em t, do material transportado obtido através da expressão do item 6.3.d.2."

f) sendo assim, considerando que, na prática, a empresa estava diante de projeto que contemplava os serviços de ECT de material de 1ª, 2ª e 3ª categorias em corte na rodovia SC401 - natureza de serviço que restou incontroversa no processo -, coube à Projetista indicar no seu trabalho os itens do referencial do Deinfra que fossem condizentes com essas atividades, como os abaixo colacionados, e não referenciais que expressamente se referiam a serviços diversos, realizados em jazidas:	
g) ainda que esta Corte considere inadequados os itens adotados pela projetista - o que se admite por argumentar -, não se pode entender como "erro grosseiro" o estrito atendimento pelo particular da literalidade das orientações dos referencias e das normas que lhe cabia observar;
h) a decisão embargada ainda foi omissa ao não apreciar que, conforme tratado no Recurso de Reconsideração e Memoriais apresentados pela Embargante, em diversos projetos do Deinfra, elaborados por outras empresas e cujas obras estavam em andamento ou em licitação no mesmo ano de 2014, foram utilizados nos orçamentos os mesmos itens de ECT que previam a remuneração do transporte junto com a escavação e a carga em cortes, mesmo quando o transporte ocorreria em rodovia pavimentada, comprovando que não havia outra interpretação a ser dada para a norma naquele momento, muito menos que adotar essa medida seria um erro grosseiro;
i) a embargante não poderia interpretar de forma diversa norma que vinha sendo literalmente cumprida em outros projetos pelo próprio criador da norma, o Deinfra, tampouco a empresa poderia ser responsabilizada, quando o projeto por ela elaborado seguiu devidamente as diretrizes de seu contratante e foi aprovado pelo Deinfra;
j) não houve uma homogeneidade quanto a tal interpretação nem mesmo no âmbito da equipe técnica e do Ministério Público junto ao TCU;
k) caso de fato a orientação constante das normas do Deinfra não fosse adequada, caberia ao contratante adotar as medidas necessárias para a sua correção, o que poderia ter sido feito a partir do trabalho apresentado pela embargante, na medida em que a projetista consignou de forma clara em seu projeto que o transporte dos materiais se daria pela SC401, ou seja, por rodovia pavimentada;
l) como demonstrado, seria competência e dever do Deinfra à época, verdadeiro dono do projeto, na pessoa investida no cargo para tanto, avaliar e adotar as medidas que melhor lhe conviessem a partir das adequadas informações expressamente passadas pela projetista;
m) no exíguo prazo de que dispunha para elaborar o orçamento-base, em um contexto de calamidade pública, a conduta da Embargante, que observou a norma, não poderia ser configurada irregular;
n) a decisão não enfrentou a demonstração de que, caso de fato a Projetista tivesse que considerar os itens de jazida (com a separação do transporte) quando da elaboração do projeto, naquele contexto emergencial, ainda teria que "ajustar" o preço referencial para contemplar os equipamentos e as produtividades de um serviço realizado em corte (que é diferente do executado em jazida) , considerando as peculiaridades da obra, e "criar" um item para material de 3ª categoria que o sistema nem mesmo contempla (também considerando as peculiaridades da obra) , por não se tratarem de serviços em corte;
o) o próprio TCU teve que criar essa composição de preço para material de 3ª categoria e se utilizou do item Escavação, Carga, Transporte e Espalhamento de Material de 3ª categoria com DMT menor que 50 metros, contrariando os ditames do próprio Normativo DER-SC-PM-06/92 que pretende ver atendido;
p) o eventual ajuste a ser feito nas composições não passaria pela metodologia simplificada adotada por essa Corte, a questão seria mais complexa e dependeria de toda uma tramitação interna no Deinfra para avaliação das novas composições de preço unitário e aprovação de parâmetro distinto do usualmente adotado por este Departamento em outros projetos;
q) o Tribunal se utilizou dos preços dos serviços de escavação e carga de material de jazida sem qualquer adequação à realidade do serviço executado (em corte) e às particularidades da obra, deixando de apresentar as composições de preço unitário de cada um dos itens que formaram o suposto sobrepreço, impedindo a avaliação de sua adequação à realidade do contrato e, até mesmo, o efetivo exercício do contraditório e da ampla defesa;
r) o próprio Acórdão reconhece que cabe à administração promover eventuais ajustes nos referenciais e preços a serem contratados; tal decisão, por coerência, inclusive com o entendimento aplicado ao fiscal da obra, deveria reconhecer a ausência de nexo causal entre a conduta da Sotepa e o hipotético dano apontado;
s) segundo a Lei de Introdução ao Direito Brasileiro, em decisão sobre regularidade de conduta ou validade de ato, contrato, ajuste, processo ou norma administrativa, serão consideradas as circunstâncias práticas que houverem imposto, limitado ou condicionado a ação do agente (art. 22, §1º) ;
t) a decisão embargada também se mostrou omissa, obscura e contraditória em relação à demonstração da embargante de que há diferenças entre a execução dos serviços de ECT em corte e em jazida que vão além do transporte, corroborando a absoluta impossibilidade de utilização dos referenciais indicados por esta Corte de Contas para os serviços em avaliação;
u) independentemente do transporte, como se sabe, tanto os equipamentos como a produtividade da patrulha que executará a escavação e a carga variam se o serviço for executado em uma jazida ou em um corte, afinal, para o corte, é necessário considerar a condição de confinamento, a proximidade de área urbana/rodovia em funcionamento, a característica do material e as especificidades da frente de serviço (como o Maciço de Cacupé) , sendo que a exploração da jazida, em regra, ocorre com grande espaço de manobra, sem interferências e sem volume de material de 3ª categoria;
v) a rodovia não poderia ser fechada, com interrupção do tráfego, dada a sua importância, de modo que "no orçamento desta obra, era obrigatória a previsão de que todo o serviço de terraplenagem teria que ser executado de forma não convenciona, com reduzida produção dos equipamentos, para garantir que não fosse lançado qualquer material na pista de rolamento";
x) tais características e exigências comprovariam de forma irrefutável a enorme diferença entre a composição de um serviço a ser realizado em jazida e em corte, notadamente em um corte como o do Maciço de Cacupé, não podendo ser exigido da projetista que ignorasse todo esse cenário para considerar uma CPU pura de jazida, que sabidamente não contempla os equipamentos e as produtividades próprias do serviço realizado em Corte, assim como as condições acima indicadas e impostas pela contratante;
z)  a decisão embargada também se mostrou obscura ao afirmar que "Remansosa jurisprudência desta Corte de Contas apontam a necessidade de diferenciar as condições dos serviços de transporte nos orçamentos de obras rodoviárias, a exemplo dos Acórdãos Plenários 2.986/2016, 753/2015, 2.777/2014, 3.631/2013, 923/2013, 982/2012, 1.466/2016 e 705/2016";
aa) na verdade, tais decisões tratam das diferenças entre o transporte em rodovias pavimentadas e não pavimentadas, mas em contextos notadamente diversos do presente, em que inclusive o referencial aplicável é o Sicro;
ab) Acórdão embargado se mostrou omisso quanto às pertinentes ponderações feitas pelo Ministério Público, pois a Sotepa não recebeu valores adicionais em razão do alegado erro do orçamento-base; e
ac) ainda que se entenda que a Projetista teria dado causa ao suposto sobrepreço, fato é que a empresa não percebeu qualquer vantagem indevida advinda de sua conduta, mas ainda assim está sendo condenada solidariamente ao ressarcimento ao erário.
7.	Portanto, a Sotepa requer que sejam conhecidos e acolhidos os seus embargos de declaração com efeitos infringentes para sanar as omissões, contradições e obscuridades apresentadas, tornando-se insubsistentes as determinações contidas nos itens 9.2 e 9.6 do Acórdão 1714/2017-TCU-Plenário.
	É o Relatório.

8.1. Joel de Menezes Niebuhr (12639/OAB-SC), Gustavo Henrique Carvalho Schiefler (350.031/OAB-SP) e outros, representando Cléo Reis Quaresma.  
8.2. Rodrigo Duarte (152.152/OAB-MG), Alessandra Oliveira Ramos Piccoli (15.203/OAB-SC), Alexandre Aroeira Salles (28.108/OAB-DF) e outros, representando Sotepa Sociedade Técnica de Estudos, Projetos e Assessoria Ltda.  
8.3. Carlos Alberto de Araújo Gomes (13565/OAB-SC) e outros, representando Construtora Espaço Aberto Ltda.

Procurador Marinus Eduardo De Vries Marsico.

Tomada de Contas Especial. Contenção de talude às margens de rodovia. Superfaturamento por preços e quantitativos. Contas irregulares. Débito. Multa. Recurso de reconsideração. Conhecimento. Alegações de inconsistência nos cálculos efetuados pelo Tribunal; de inaplicabilidade de norma específica nas obras executadas; e de ausência de responsabilidade pelas irregularidades apuradas. procedência parcial dos argumentos recursais. redução de uma das parcelas do débito. Provimento parcial do recurso do fiscal do contrato. negativa de provimento do recurso da projetista. provimento parcial do recurso da construtora. embargos de declaração. conhecimento. rejeição.

TOMADA DE CONTAS ESPECIAL (TCE)

Secretaria de Recursos (Serur); Secretaria de Controle Externo de Tomada de Contas Especial (SecexTCE).

Preliminarmente, os presentes embargos de declaração devem ser conhecidos, tendo em vista o preenchimento dos requisitos necessários aplicáveis. 
Trata-se de embargos de declaração opostos pelo Sr. Cléo Reis Quaresma, na qualidade de fiscal do Departamento Estadual de Infraestrutura de Santa Catarina - Deinfra/SC, e pelas empresas Construtora Espaço Aberto Ltda. e Sotepa Sociedade Técnica de Estudos, Projetos e Assessoria Ltda. em face do Acórdão 1213/2019-TCU-Plenário, decisão por meio da qual o TCU apreciou recursos de reconsideração interpostos pelos mesmos responsáveis contra o Acórdão 1714/2017-TCU-Plenário, que julgou tomada de contas especial constituída em atendimento ao Acórdão 41/2014-TCU-Plenário, em virtude de indícios de superfaturamento na obra de contenção do talude do Maciço do Cacupé, às margens da rodovia SC401, em Florianópolis/SC, executada pelo Deinfra/SC com recursos transferidos pelo extinto Ministério da Integração Nacional (MI) , por meio do Termo de Compromisso 19/2009.
Faço uma breve síntese do presente processo antes de iniciar o exame das razões recursais. 
A obra em questão foi executada no ano de 2009, em decorrência de fortes chuvas ocorridas no Município de Florianópolis/SC que causaram deslizamento de grandes proporções no km 14 da SC401, em 23/11/2008, no trecho conhecido como Maciço do Cacupé, da rodovia de ligação entre a região central de Florianópolis e o Norte da ilha. 
Com base no Termo de Compromisso 19/2009, o então Presidente do Deinfra/SC autorizou a dispensa de licitação, fundamentada no art. 24, inciso IV, da Lei 8.666/1993, para a contratação das obras emergenciais. Assim, após processo simplificado de consulta de preços e a seleção da empresa Construtora Espaço Aberto Ltda. para a execução das obras, foi assinado o Contrato PJ198/2009, no valor de R$ 12.385.416,27, sob a forma de empreitada por preços unitários.
O processo originador desta tomada de contas especial, TC013.889/20091, apreciou representação formulada pela Secretaria de Controle Externo no Estado de Santa Catarina (Secex/SC) com base em notícias veiculadas na imprensa sobre possíveis irregularidades na contratação de empresa para executar obras de contenção da encosta do Maciço do Cacupé. No âmbito daquele feito, foi realizada inspeção no empreendimento, com o auxílio da então Secretaria de Fiscalização de Obras do TCU (Secob) e com participação de auditor do Tribunal de Contas do Estado de Santa Catarina (TCE/SC) , que resultou na constatação de indícios de pagamentos superfaturados, no valor de R$ 2.503.248,87 (data-base em janeiro de 2009) , em razão dos seguintes fatos:
0. falhas na classificação de materiais de 1ª, 2ª e 3ª categorias, que acarretaram superfaturamento no contrato, devido à medição superestimada do serviço de escavação, carga, transporte e espalhamento de material de 3ª categoria; 
0. sobrepreço nos serviços de escavação, carga e transporte de material de 1ª e 2ª categorias, bem como escavação, carga, transporte e espalhamento de material de 3ª categoria.
A irregularidade elencada na alínea "a" supra decorreu da medição dos serviços de escavação, carga e transporte (ECT) de 1ª, 2ª e 3ª categorias com base nos percentuais adotados em projeto (confeccionado sem a prévia realização de sondagens) , deixando de observar as quantidades efetivamente executadas. 
Por ocasião do julgamento de mérito desta tomada de contas especial, foi imputado débito solidário aos responsáveis a partir de estimativa de que o volume máximo de material de 3ª categoria que poderia ser retirado no maciço seria de 39.257,50 m3, ao passo que as medições do contrato totalizaram 63.010,54 m3, indicando possível superfaturamento no serviço de ECT de material de 3ª categoria, da ordem de R$ 619.336,75. 
Por sua vez, em relação à segunda irregularidade, identificouse um sobrepreço nos serviços de escavação, carga e transporte (ECT) de materiais de 1ª, 2ª e 3ª categorias, visto que o transporte de solos na obra era realizado em rodovia pavimentada. Quanto a esse ponto, a norma "Procedimentos para medição e pagamentos de obras rodoviárias DERSCPM06/92", em seu item 6.3, estabelecia que, quando o transporte era feito em rodovia pavimentada, os pagamentos deveriam considerar o transporte de material em separado. Assim, observouse que tal norma não fora obedecida, de sorte que o serviço de transporte não foi considerado separadamente em relação aos demais serviços, implicando custos de ECT superiores aos preços de mercado em cerca de 37%, perfazendo um débito de R$ 1.883.912,12.
Insta salientar que o valor total do superfaturamento, R$ 2.503.248,87, foi quantificado utilizando os preços e quantidades adotados pela equipe de auditoria do TCU, conforme tabela a seguir (peça 37, p. 18, do TC Processo 013.889/2009-1) :
	Serviço 
	Quantidade medida (m3) 
	Quantidade calculada pela equipe de inspeção (m3) 
	Preço contratado do serviço 
	Preço de referência calculado pela equipe de inspeção 
	Superfaturamento 

	Esc. carga e transp. de mat. 1ª cat. 9.000<DMT<=10.000m 
	37.767,30
	52.019,12
	R$ 29,71
	R$ 16,41
	R$ 268.432,70

	Esc. carga e transp. de mat. 2ª cat. 9.000<DMT<=10.000 m 
	25.178,21
	34.679,43
	R$ 34,65
	R$ 19,43
	R$ 198.603,69

	Esc. carga, transp. e espalham. de mat. 3ª cat. 7.000<DMT<=8.000 m 
	63.010,54
	39.257,50
	R$ 57,76
	R$ 40,84
	R$ 2.036.212,49

	TOTAL 
	125.956,05
	125.956,05
			R$ 2.503.248,87

Assim, por meio do Acórdão 41/2014Plenário, o TCU determinou a conversão dos autos em tomada de contas especial, autorizandose a citação dos responsáveis.
O exame de mérito da presente tomada de contas especial se deu por meio do Acórdão 1714/2017-TCU-Plenário, de relatoria do eminente Ministro Augusto Sherman Cavalcanti, que julgou irregulares as contas do Sr. Cléo Reis Quaresma, engenheiro do Deinfra/SC e fiscal da obra, bem como das empresas Construtora Espaço Aberto Ltda., executora das obras, e Sotepa Sociedade Técnica de Estudos, Projetos e Assessoria Ltda., empresa projetista, sendo que os dois primeiros responsáveis foram condenados solidariamente ao pagamento da integralidade do débito, no valor de R$ 2.503.248,87 (a preços históricos) , e o terceiro responsável ao pagamento do débito no valor de R$ 1.883.912,12 (valores históricos) , visto que não haveria nexo causal entre o projeto elaborado e a medição equivocada, no valor de R$ 619.336,75.
Apesar de condenados ao pagamento solidário do débito apurado, o Acórdão 1714/2017-TCU-Plenário não sancionou nenhum dos três responsáveis com a aplicação da multa prevista no art. 57 da Lei 8.443/1992.
O Sr. Romualdo Theophanes de França Junior, exPresidente do Deinfra/SC, também teve as suas contas julgadas irregulares e recebeu a multa capitulada no art. 58, inciso I, da Lei Orgânica do TCU, no valor de R$ 40.000,00, pela irregularidade "b", indicada no 4º parágrafo deste voto. O relator a quo considerou que o Sr. Romualdo não deveria responder pelo débito, tendo em vista as atribuições do seu cargo e as características técnicas da ocorrência. Porém, propugnou pela aplicação da multa prevista no art. 58, inciso I, da Lei Orgânica, visto que, diante da "situação excepcional de emergência e o volume expressivo de recursos públicos envolvidos, faziase necessário especial zelo e diligência por parte do dirigente da autarquia, para garantir o melhor destino aos recursos repassados e, assim, minimizar o sofrimento da população. Além disso, as irregularidades em questão ocorreram nos itens mais relevantes da obra, em termos monetários, os quais deveriam requerer maior atenção por parte daqueles responsáveis pela contratação".
Irresignados com o desfecho processual, o Sr. Cléo Reis Quaresma, bem como as empresas Sotepa e Espaço Aberto, interpuseram recursos de reconsideração, os quais foram apreciados pelo Acórdão 1213/2019-TCU-Plenário.
O referido decisum negou provimento aos recursos da Sotepa e da Espaço Aberto quanto à segunda parcela do débito, mantendo a condenação solidária de ambas as sociedades empresárias ao pagamento da importância de R$ 1.883.912,12, apurado em virtude do superfaturamento observado nos serviços de terraplanagem oriundos da utilização de composições do Deinfra/SC que consideravam o transporte dos materiais escavados em rodovias não pavimentadas, ao passo que os serviços foram efetivamente executados em vias pavimentadas. Por outro lado, foi afastada a responsabilidade solidária do Sr. Cléo Reis Quaresma por essa parcela do débito.
No que tange à primeira parcela do débito, foi dado provimento parcial aos recursos do Sr. Cléo Reis Quaresma e da empresa Espaço Aberto, reduzindo o montante do prejuízo imputado aos dois responsáveis para R$ 291.932,26.
Por derradeiro, os três responsáveis interpuseram os embargos de declaração ora em apreciação, cujos argumentos recursais serão examinados nos tópicos a seguir.
II
Com relação à primeira parcela do débito, a Construtora Espaço Aberto Ltda. apresentou peça recursal suscitando a existência de omissão e contradição no acórdão combatido, carreando as seguintes alegações (peças 122 e 123) : 
a) a primeira parcela do débito imputado à embargante se refere à medição a mais de material de 3ª categoria;
b) o voto condutor da deliberação embargada apresentou diversas fotos que confirmaram a presença de detonações de rochas entre as estacas 9 e 14 da obra, porém, em conclusão baseada em estimativa/impressão, apontou que o volume de escavação de rocha foi abaixo dos 40% originalmente previstos;
c) o voto condutor considerou ainda que, de todas as estimativas do volume realizadas nos autos, o dado mais confiável foi o levantado pela equipe de auditoria, desconsiderando o levantamento da Comissão de Classificação de Terraplanagem formada pelo Deinfra/SC;
d) a equipe de auditoria do TCU esteve na área quando os serviços de terraplanagem estavam em estágio adiantado, ao passo que a Comissão de Classificação de Terraplanagem formada pelo Deinfra/SC se baseou em acompanhamento real dos serviços;
e) portanto, a opção de atribuir ao levantamento realizado pela auditoria como fonte mais confiável de informações no apontamento da proporção entre rocha e solo é decisão que pode ser contestada;
f) foram desconsiderados os documentos técnicos elaborados por profissionais especialistas que confirmam a classificação medida de detonações de rocha, no caso o Parecer Geológico/Geotécnico, elaborado e assinado pelo Geólogo Luiz Alceu Maranho, e o Laudo Técnico de Análise de Medição Topográfica, elaborado e assinado pelo Geógrafo, Téc. em Mineração e Téc. em Geomensura Marcos Fernando da Silva Kamer;
g) o "documento técnico de avaliação das áreas contíguas apresentado para demonstração da ocorrência do material de 3ª categoria pela similitude geológica e topográfica com o trecho da obra" seria uma prova substancial, porque fundada em parecer técnico e fotos, para mostrar a caracterização da formação geológica da região contígua, à direita e à esquerda da área atingida; e
h) o "laudo técnico de análise de medição topográfica, confirmando os volumes de material de 3ª categoria" apontou a ocorrência de 66.091,41 m3 de rocha.
Diante do exposto, a embargante pede que sua peça recursal seja conhecida e provida, para sanear a decisão embargada das omissões e contradições indicadas, com o exame das questões para o efeito modificativo da decisão, afastando sua condição de devedora solidária em relação ao débito.
Por sua vez, o Sr. Cléo Reis Quaresma opôs embargos declaratórios contra o citado acórdão, apresentando as seguintes alegações:
a decisão embargada foi irretocável ao sopesar a metodologia adotada para a medição dos quantitativos empregados na obra com o princípio do in dubio pro reo; 
diante da ausência de parâmetros precisos que atestassem que as medições teriam resultado em superdimensionamento do contrato, o voto condutor do acórdão embargado optou por aceitar a proporção de material originalmente contratada, de 40%, reduzindo o débito imputado aos responsáveis;
no entanto, o embargante entende que a mesma lógica deveria ter conduzido a interpretação acerca do "quantitativo medido além dos 40%" que ensejou a sua condenação com base em meros indícios de irregularidades observados no trâmite do pedido de aditamento da Construtora Espaço Aberto; 
ao assumir a premissa de que tais documentos foram produzidos com data retroativa, o acórdão embargado acabou por imputar, ainda que indiretamente, crime de falsidade ideológica não só ao Embargante, mas a todos os agentes públicos que praticaram atos administrativos impulsionando a tramitação do pedido apresentado pela Construtora Espaço Aberto; 
todos os atos praticados no trâmite do aditamento contratual se revestem de presunção de legalidade, que não pode ser desconstituída com base em meros indícios;
é bem possível que o pedido apresentado pela Construtora Espaço Aberto não tenha sido protocolado formalmente no momento em que foi apresentado aos técnicos do Deinfra/SC;
eventual vício formal quando da deflagração do pedido de aditivo não desconstitui o fato de que o procedimento administrativo prévio existiu e foi embasado em pareceres técnicos - tanto da Sotepa, quanto da Comissão de Classificação de Terraplanagem; 
a presunção de que os documentos seriam falsos, produzidos a posteriori, não foi aventada durante toda a instrução processual, impedindo que o embargante tivesse a oportunidade de se manifestar e apresentar documentos para contrapor essa acusação;
assim, deveria ser reconhecido que a eventual encampação desse fato, até então estranho à discussão travada nos autos como fundamento prestante à condenação do Embargante, configura manifesto cerceamento de defesa, questão de ordem pública suscetível de ser conhecida em embargos declaratórios;
não havia como realizar as medições com precisão, o que foi exaustivamente demonstrado no curso da instrução da tomada de contas, daí a necessidade de designação de uma Comissão de Classificação de Terraplanagem para avaliar o pleito da Construtora Espaço Aberto;
as conclusões aportadas no Parecer Técnico da Comissão tomaram por base, inclusive, os registros fotográficos resgatados pela decisão embargada, que retratam com maior fidedignidade as respectivas etapas de execução da obra;
a fundamentação foi eminentemente geológica, na medida em que pressupunha uma análise da composição geológica das áreas abertas e do material já extraído e eventualmente transportado;
o parecer técnico foi assinado por todos os membros da comissão, tendo a manifestação do geólogo sido decisiva para a conclusão exarada, pelo que não faz sentido a responsabilização, única e exclusiva, do embargante pelo seu teor; e
a decisão final pela celebração do termo de aditamento contratual não foi produzida pelo embargante, que sequer detinha competência para tanto.
Ante o exposto, o Sr. Cléo Reis Quaresma requer o acolhimento dos seus embargos de declaração, com efeitos infringentes, para reformar o Acórdão 1213/2019-TCU-Plenário, afastando-se as sanções imputadas ao embargante.
III
Em atenção aos argumentos supracitados, observo inicialmente que não subsiste nenhuma das supostas omissões, contradições ou obscuridades suscitadas pelos embargantes, que pretendem rediscutir o mérito da decisão pela via estreita dos embargos de declaração, o que não é admitido por remansosa jurisprudência desta Corte de Contas e do Poder Judiciário.
Quando regularmente utilizados, os embargos declaratórios visam sanar obscuridades, esclarecer contradições e suprir omissões que porventura tenham sido verificadas no acórdão. A leitura das peças recursais apresentadas pelos embargantes denota não serem essas as suas intenções, haja vista que apenas buscam renovar a discussão das questões já apreciadas pelo acórdão recorrido, bem como submeter à apreciação do Tribunal novos argumentos que, a seu ver, deveriam ter sido considerados.
É de todo incabível a utilização desse recurso com a finalidade de instaurar, indevidamente, nova discussão sobre as matérias já decididas pelo Tribunal. Os embargos de declaração não se prestam a renovar a discussão de provas, de teses jurídicas, de jurisprudência ou de outras questões de mérito já devidamente apreciadas pelo acórdão recorrido.
A omissão para o acolhimento dos declaratórios é a que diz respeito a questão que deveria ter sido apreciada pelo colegiado, mas não o foi. Não constitui omissão ou contradição a adoção de entendimento diverso do preferido pela parte, segundo seus próprios critérios de justiça e de acordo com sua particular interpretação das leis e da jurisprudência.
Em suma, não há falar em omissão quando o acórdão analisa todas as questões submetidas a exame e as decide com base em teses jurídicas, jurisprudência, interpretação de leis e análise dos fatos que são diversos dos que os jurisdicionados entendem como mais adequados.
Esta Corte de Contas manifestou-se de forma suficiente sobre todas as questões controversas submetidas à apreciação do Plenário pela unidade técnica e sobre cada uma delas já proferiu a devida decisão. Os embargantes não lograram apontar qualquer questão sem decisão fundamentada.
Inobstante o exposto, farei a seguir breves considerações sobre questões pontuais suscitadas pelos embargantes, permitindo-me revisitar toda a fundamentação adotada no acórdão recorrido.
Primeiramente, no que se refere ao volume de material de medido de escavação, carga e transporte de rocha, a decisão combatida adotou posicionamento mais favorável aos responsáveis do que fora defendido pelos pareceres da unidade técnica e do MP/TCU, que propunham o não provimento dos recursos quanto à primeira parcela do débito.
Sopesei que a contratação em tela foi emergencial, realizada com amparo no art. 24, inciso IV, da Lei 8.666/1993, de forma que os volumes de escavação foram previstos pela projetista Sotepa sem a prévia realização de sondagens. Assim, a classificação do material a ser cortado, de acordo com o projeto, seria de 30% para o de 1ª categoria, 30% para o de 2ª categoria e 40% para o de 3ª categoria.
No dia 22/7/2009, a Construtora Espaço Aberto supostamente pleiteou a revisão dos quantitativos de escavação de material de 3ª categoria alegando que executaria um quantitativo desse serviço maior que o previsto. O pedido, que não apresentou absolutamente nenhuma evidência do fato alegado ou sequer uma memória de cálculo, foi examinado pela Sotepa, que, em correspondência endereçada ao Deinfra/SC, de 24/7/2019 (peça 2, fl.7, do TC Processo 013.889/2009-1, em apenso aos autos) , ressaltou que a especificação do Deinfra/SC - PM-06/92, para procedimento de medição e pagamento de obras rodoviárias, estabelece no seu item 6.2 C "uma vez caracterizado o material de 3ª categoria, proceder-se-á a medição específica do mesmo, não se admitindo, neste caso, classificação percentual do referido material. Excepcionalmente, os cortes que apresentarem misturas de materiais de 3ª categoria com os demais, com limites pouco definidos, deverão merecer atenção especial da Fiscalização, de maneira a permitir uma classificação justa dos materiais escavados".
Em decorrência da excepcionalidade prevista no trecho supracitado, foi constituída uma Comissão de Classificação dos tipos de solos, composta pelo Sr. Cléo Reis Quaresma (peça 2, fl. 9, do TC Processo 013.889/2009-1) e por outros dois servidores do Deinfra/SC. A referida comissão produziu parecer técnico, datado de 20/10/2009, inserto à peça 2, fl. 11, do TC Processo 013.889/2009-1, registrando que:
"As presenças predominantes de rocha e solo no afloramento são bastante evidentes. As presenças de muitos matacões e bolões graníticos identificam, em função dos seus tamanhos, a presença de material de 2ª categoria. Após várias análises visuais, documentadas fotograficamente, e acompanhamento de desmontes com uso de explosivos, esta é classificação:
Material de 1ª Categoria: 30%
Material de 2ª Categoria: 20% e;
Material de 3ª Categoria: 50%."
A fotografia ilustrando o aspecto geral da seção de terraplanagem do Maciço de Cacupé, tirada pela equipe de inspeção do TCU (peça 2, fl. 34, do TC Processo 013.889/2009-1) , não comprovou visualmente a proporção de materiais indicada acima, pois se observa a concentração de maciço rochoso somente na porção à direita da seção (estacas 7 a 9) .
Ressaltei ainda que, pelo fato de a manifestação da Comissão de Classificação de Solos ter ocorrido somente em 20/10/2009 (na mesma data em que a equipe de inspeção do TCU visitou a obra) , quando os serviços de escavação dos materiais de 1ª e 2ª categoria estavam praticamente concluídos, a unidade técnica entendeu que estaria comprometida a fidedignidade de avaliação, ainda mais se sopesadas diversas suspeitas levantadas na tramitação do pedido de aditamento formulado pela Construtora Espaço Aberto.
Tais suspeitas são baseadas em indícios de que houve formalização com data retroativa do processo de aditamento contratual, supostamente constituído para evitar expressiva redução no valor da obra, após a equipe de auditoria do TCU, com base em levantamentos topográficos, apontar a ausência de termo aditivo formalizando alterações das condições inicialmente pactuadas, visto que o volume total de escavação previsto no contrato era de 154.250 m3, ou seja, bem superior ao volume efetivamente medido (125.956,05 m3) .
Assim, a proporção da comissão de classificação de solos foi considerada completamente incompatível com o aspecto da formação geológica do talude escavado. Em outra fotografia retirada pela equipe de auditoria, também foi possível observar um volume pouco expressivo de blocos de rocha nas estacas finais do corte (estacas 9 a 14) (peça 2, fl. 36, do TC Processo 013.889/2009-1) .
O principal argumento do recurso de reconsideração interposto pela Construtora Espaço Aberto foi no sentido de que os volumes obtidos pela equipe de fiscalização do TCU foram obtidos por estimativa, por meio de levantamento apoiado por fotos e vídeos, o que não permitiria uma manifestação conclusiva sobre os serviços efetivamente executados.
Tal argumento foi parcialmente acolhido pela decisão embargada, em que reexaminei as fotos extraídas das filmagens realizadas pela construtora (peças 25 e 26 do TC Processo 013.889/2009-1) e pude constatar que foi removida uma considerável quantidade de material de 3ª categoria entre as estacas 9 a 14. 
As fotos que reproduzi no voto condutor do acórdão embargado também ilustravam várias detonações realizadas entre estacas 9 a 14, demonstrando que realmente houve remoção de material de 3ª categoria nessas seções, que não foram computadas no cálculo realizado pela unidade técnica.
Ressaltei também que aparentemente houve espalhamento de terra sobre o talude para plantio de cobertura vegetal, fato que poderia ter contribuído para uma errônea interpretação da proporção efetiva entre solo e rocha na conformação final do corte, pois o aspecto visual da superfície parecia indicar o predomínio de solo, com a existência de rochas esparsas, mas parte delas poderia ter sido encoberta com o espalhamento de terra. Ainda assim, era possível a visualização de afloramentos de rocha entre as estacas 9 a 14 após a conclusão da obra.
Em síntese, o exame exauriente de todas as peças dos autos me deixou com uma dúvida acima do razoável se o cálculo do débito, ainda que feito por estimativa, realmente produziu um parâmetro conservador em favor dos responsáveis.
Compulsando todas as imagens da obra existentes nos autos, realizando um exame meramente qualitativo, ainda restou a clara impressão de que o volume de escavação de rocha efetivamente realizado ficou abaixo dos 40% originalmente previstos, mas não seria possível afirmar com plena convicção que ele não tenha superado a proporção de 31,17% apurados pela equipe de auditoria. 
Consoante exposto pelo Sr. Cléo Reis Quaresma, nos seus embargos declaratórios, apliquei o princípio do in dubio pro reo, no sentido de aceitar a proporção de material originalmente contratada, de 40%, reduzindo o débito imputado aos responsáveis.
Inobstante o exposto, deixei assentado que, de todas as estimativas do volume de rocha realizadas nos autos, o dado mais confiável foi o levantado pela própria equipe de auditoria do TCU, que tinha dentre os seus integrantes um auditor do TCU que também é professor da área de geotécnica da Universidade Federal de Santa Catarina, bem como outro auditor do TCE-SC que atuava como consultor internacional de uma importante empresa de projetos rodoviários. Ademais, a proporção entre rocha e solo realizada pela equipe de inspeção foi a única que realmente se baseou em algum tipo de critério objetivo, inclusive realizando aferição com levantamentos topográficos das seções executadas do Maciço de Cacupé.
Por outro lado, entendi que o quantitativo medido além dos 40% não foi devidamente justificado e apresentei alguns indícios de irregularidades observados no trâmite do pedido de aditamento da Construtora Espaço Aberto que foram observados na instrução procedida pela Secex-SC.
Primeiramente, nas primeiras medições da obra, o Deinfra/SC utilizou os percentuais previstos em projeto para a classificação dos materiais para liquidar os volumes de escavação. Foram pagas aproximadamente as proporções de 30% para material de 1ª categoria, 30% para material de 2ª categoria e outros 40% de material de 3ª categoria, o que seria altamente improvável, visto que reconhecidamente a empresa projetista estimou tais proporções sem qualquer levantamento geotécnico de campo. 
Sem nenhuma explicação razoável, os documentos referentes ao processo DEIP 11394/99, no qual tramitou o pleito da construtora, foram autuados somente após a equipe de auditoria do TCU questionar formalmente ao Deinfra/SC os volumes totais de terraplanagem. Embora a correspondência da empresa Espaço Aberto seja datada de 22/7/2009, tal expediente somente foi protocolado no dia 6/10/2009 (peça 2, fl. 2, do TC Processo 013.889/2009-1) , coincidindo com o início da fiscalização do TCU. O engenheiro fiscal, Sr. Cléo Reis Quaresma, também despachou o documento em 22/7/2009, mas ele sequer deveria conhecê-lo, visto que ainda não havia sido protocolado no órgão. Registre-se, também, que o fiscal afirmou que os quantitativos de rocha estavam apresentando percentuais superiores aos previstos no contrato, contradizendo as medições anteriores atestadas por ele próprio.
Em prazo extremamente exíguo, o Gerente de Obras da Deinfra/SC solicitou análise à empresa projetista acerca do pedido da construtora, que foi prontamente respondido no dia seguinte por meio do ofício NC 426/2009 da Sotepa. O processo foi encaminhado à Presidência da Deinfra/SC e voltou com a portaria designando a comissão de classificação de solos, datada de 3/8/2009. 
Todos esses atos foram praticados antes do protocolo do pedido da construtora, em 6/10/2009. Somente nessa data, o gerente de obras faz referência à portaria, ao encaminhar o processo DEIP 11394/99 ao fiscal para adotar as providências previstas na mencionada portaria.
Tais fatos são indícios de que essa documentação foi produzida com data retroativa, visto que, devido à atuação do TCU, o volume reconhecidamente excedente de terraplanagem, considerando o somatório dos três tipos de solo, não poderia ser medido, o que ensejou a suposta reclassificação da proporção de materiais para aparentemente majorar o valor acordado com a construtora.
Ademais, a comissão de classificação dos solos acabou por produzir o seu parecer com base nos mesmos elementos de que dispôs a equipe de auditoria do TCU. Ao contrário do alegado, não existem elementos nos autos de que essa comissão tenha se reunido anteriormente ao dia 6/10/2009 e realizado o acompanhamento concomitante da obra.
Portanto, se não pude concluir com convicção acerca da adequação das proporções de material de 3ª categoria, no percentual de 40% do projeto ou no percentual de 31,17% utilizado para a quantificação do débito, também não seria possível acolher a elevação promovida de 40% para 50% por meio de termo de aditamento contratual. Assim, o acréscimo de material de 3ª categoria realizado pelo termo aditivo foi considerado pela decisão embargada completamente injustificado, além de pairarem diversas dúvidas sobre a fidedignidade da documentação utilizada para motivá-lo.
É pacífica a jurisprudência do TCU de que as eventuais alterações de projeto devem ser precedidas de procedimento administrativo no qual fique adequadamente consignada a motivação das alterações tidas por necessárias, que devem ser embasadas em pareceres e estudos técnicos pertinentes, bem como deve restar caracterizada a natureza superveniente, em relação ao momento da licitação, dos fatos ensejadores das alterações. Nesse sentido, citam-se os Acórdãos Plenários 2.161/2011, 517/2011, 1.597/2010, 2.588/2010, 2.032/2009, 2.053/2015 e 2.714/2015. 
Tratando-se de empreitada por preços unitários, se a construtora tivesse apresentado elementos hábeis para demonstrar a previsão de quantidades insuficientes de serviços na planilha orçamentária, a administração poderia realizar alteração quantitativa no objeto contratado, dentro do limite legal de 25%, de forma a acrescer os quantitativos dos itens da planilha orçamentária da obra. Ocorre que nem a construtora nem o fiscal do contrato demonstraram, com elementos minimamente confiáveis, que efetivamente ocorreu a alteração do cenário originalmente avençado.
Dessa forma, diante da incerteza existente entre todas as estimativas realizadas das proporções de solos, considerei que a melhor de todas elas foi aquela contratada inicialmente, de comum acordo pactuada entre as partes. Assim, utilizei no débito a ser imputado aos responsáveis as proporções de 30%, 30% e 40% para os materiais de 1ª, 2ª e 3ª categorias, respectivamente, conforme tabela a seguir:
	Serviço
	Quantidade medida (m3) 
	Quantidade ajustada após provimento parcial do recurso
	Preço contratado do serviço
	Superfaturamento

	Esc. carga e transp. de mat. 1ª cat. 9.000<DMT<=10.000 m 
	37.767,30
	37.786,82
	30%
	R$ 29,71
	 (R$ 579,79) 

	Esc. carga e transp. de mat. 2ª cat. 9.000<DMT<=10.000 m 
	25.178,21
	37.786,82
	30% 
	R$ 34,65
	 (R$ 436.888,16) 

	Esc. Carga, transp. e espalhamento de mat. 3ª cat. 7.000<DMT<=8.000 m 
	63.010,54
	50.382,42
	40%
	R$ 57,76
	    R$ 729.400,21 

	TOTAL 
	125.956,05
	125.956,05
	100%
		 R$ 291.932,26 

Creio que as considerações acima, obtidas do voto condutor do acórdão embargado demonstram que não há nenhum dos vícios apontados pelos embargantes.
Sobre a apontada omissão na análise dos pareceres elaborados por profissionais especialistas que supostamente confirmariam a classificação medida de detonações de rocha, no caso o Parecer Geológico/Geotécnico de lavra do Geólogo Luiz Alceu Maranho, e o Laudo Técnico de Análise de Medição Topográfica, elaborado e assinado pelo Geógrafo, Téc. em Mineração e Téc. em Geomensura Marcos Fernando da Silva Kamer, verifico não ser procedente a alegação reiterada pela Construtora Espaço Aberto. Trata-se de elementos já analisados em etapas processuais anteriores, consoante o seguinte excerto do relatório do Acórdão 1213/2019-TCU-Plenário, o qual adotei como razões de decidir:
"5.12.	No que diz respeito ao documento apresentado intempestivamente pela Construtora Espaço Aberto, cabe esclarecer que seu conteúdo foi devidamente analisado na fase processual anterior justamente, como alega nessa fase recursal, em razão da busca da verdade real e em atenção aos princípios do contraditório e da ampla defesa.
5.13.	Ocorre que, de seu conteúdo, não havia elementos aptos a descaracterizar os cálculos efetuados pela equipe de inspeção, além de haver sido classificados como material de 3ª categoria diversas rochas com diâmetro inferior ao mínimo definido para tanto, o que configura erro em suas premissas que lhe retiram a necessária confiabilidade para alterar as conclusões desta Corte, assim se manifestando a Unidade Técnica especializada em trecho de sua instrução também reproduzida no Relatório que precede o acórdão vergastado:
35. Em relação à documentação constante do anexo 1 (peça 22, p. 35-70 e peças 23-24) , que mostra o detalhamento das medições de material de 3ª cat., não é possível aferir sua legitimidade. Embora a empresa contratada e o Deinfra tenham alegado durante todo o processo a dificuldade, ou até impossibilidade, de se calcular o volume de material de 3ª categoria, neste momento processual, traz aos autos um minucioso detalhamento do material rochoso extraído o qual indica a quantidade de 39.357,2 m³ de rocha sã e 30.416,984 m³ de blocos de rocha que teriam sido escavados do Maciço Cacupé. 36. Ante à intempestividade dessa peça processual, aliado ao fato de que esse levantamento detalhado não é praxe durante a execução de obras públicas rodoviárias, torna-se de reduzido poder probatório os números ora trazidos pela empresa executora, haja vista a existência de elementos probatórios mais robustos que apontam em sentido contrário às alegações dessa empresa. 37. De todo modo, destaca-se que na documentação do anexo 1 constam diversas rochas com volume inferior a 1 m3 . Ou seja, de acordo com a classificação constante do Manual de Implantação Básica do Dnit (publicação IPR 742, p. 254) , não se trata de material de 3ª cat., mas sim de 2ª categoria. Assim, no suposto material comprobatório, a empresa, no cálculo do volume do material rochoso, considera diversos volumes que não são material de 3ª categoria. 38. Ou seja, trata-se de informação contraditória, pois, mesmo se o material do anexo 1 fosse considerada válido, o volume final do serviço de ECT e espalhamento de mat. 3ª cat., no contrato, ainda não atingiria o valor medido, de 63.010,54 m 3. 39. Diante de tudo que foi apresentado, não se considerou como elemento probatório a documentação constante do anexo 1, fornecida pela empresa.
5.14.	Dessa forma, não há razões para se acatar os pleitos recursais." 
Importa destacar que ambos os pareceres técnicos mencionados nos embargos da Construtora Espaço Aberto já foram apreciados pelo TCU em diversas ocasiões, inclusive por ocasião da decisão que determinou a constituição da presente tomada de contas especial (Acórdão 41/2014-TCU-Plenário) , que se baseou em instrução produzida pela então Secretaria de Fiscalização de Obras Rodoviárias do TCU (peça 37, do TC-Processo 013.889/2009-1, em apenso) . Para melhor compreensão dos fatos, lanço mão de algumas considerações daquela instrução acerca dos referidos pareceres:
"40. Em relação aos laudos técnicos apresentados (anexo 2) , analisou-se a documentação (peça 25, p. 3-37) , concluindo o seguinte:
a) o laudo não traz informações novas, utiliza-se dos mesmos argumentos da empresa contratada para tentar justificar o volume de material de 3ª categoria;
b) para a confecção do laudo, o autor se utiliza de fotos e vídeos já analisados nesta instrução, e que serviram apenas para aumentar a convicção da existência de superestimativa nas medições do material de 3ª categoria.
41. Portanto, as informações elencadas no citado laudo não foram suficientes para alterar o entendimento sobre os quantitativos de material rochoso.
42. relação às fotos da filmagem da execução da obra apresentadas no anexo 3 (peça 25, p. 38-43) , de fato, pode se dizer que serviram para demonstrar a existência de material rochoso na encosta. Entretanto, não pela quantidade medida no contrato. Ao final, as fotos só serviram, novamente, para confirmar as suspeitas de superestimativa nas medições.
43. No que se refere às fotos de áreas adjacentes (peça 25, p. 44-49) para demonstrar a formação geológica da área contígua ao escorregamento (anexo 4) , apurou-se que as imagens das áreas vizinhas mostram regiões compostas por material terroso e rochoso, em alguns pontos com predomínio de rochas. 
44. Assim, não retrata nenhuma novidade, pois até mesmo na própria localização da obra tem-se característica semelhante: região predominantemente formada por materiais de 1ª e 2ª categoria, com maior concentração de rocha em determinada região (nas estacas 7 a 9) . Portanto, as fotos anexadas não foram suficientes para alterar o entendimento obtido na presente análise.
45. O documento constante do anexo 5 (peça 25, p. 50-70) trata de laudo técnico "de avaliação da probabilidade de volume de materiais de 3ª categoria (...) ", transcrevem-se a seguir trechos do laudo:
Ficou patente a impossibilidade de determinação da proporção de blocos de rocha ao longo dos taludes, em função das atividades de recuperação empreendidas. Diante dessa dificuldade, restou apenas a possibilidade de comparação por zonas análogas. Foram então realizados os estudos e observações na faixa situada imediatamente fora dos limites dos taludes, dentro da área com cobertura vegetal para verificação da presença de blocos e matacões, bem como do porte e quantidade dos mesmos. (destaques inseridos) 
46. Assim, além das mesmas conclusões obtidas na análise do estudo já citado (anexo 2) , cabe ressaltar que, no próprio laudo do anexo 5, é reconhecida a impossibilidade de determinação precisa da proporção de rocha ao longo dos taludes, em função das obras executadas;
47. Portanto, o laudo não cuida da região afetada diretamente pela obra, mas sim de áreas vizinhas ao empreendimento. Desse modo, o laudo pode, ou não, refletir a realidade da obra.
48. Diante do exposto, verificou-se que todos os documentos apresentados não foram suficientes para alterar o entendimento sobre a caracterização e quantificação do material rochoso na região das escavações."
Abordo também o argumento inédito de que o embargante Cléo Reios Quaresma não teve a oportunidade de se manifestar e apresentar documentos para contrapor essa acusação de que os documentos relativos ao termo de aditamento contratual que aumentou o quantitativo de escavação de rocha teriam sido produzidos a posteriori. 
Tal alegação é absolutamente improcedente, pois se trata de matéria que vem sendo abordada em todas as instruções realizadas neste feito e no processo originador da TCE, o TC Processo 013.889/2009-1, em apenso. Assim, o processo inusitado em que ocorreu o referido aditamento contratual foi assunto abordado durante toda a instrução processual, possibilitando que o Sr. Cléo Reis Quaresma pudesse exercer plenamente o seu direito ao contraditório e à ampla defesa. 
Afinal, as peças relacionadas à tramitação do aditamento contratual encontram-se no feito, notadamente na peça 2 do TC Processo 013.889/2009-1, em apenso, as quais serviram para que a equipe de inspeção do TCU apontasse os indícios de celebração do termo de aditamento com base em documentos elaborados com data retroativa.
A respeito do argumento de que os atos praticados no trâmite do aditamento contratual se revestem de presunção de legalidade, que não pode ser desconstituída com base em meros indícios, avalio que é exatamente o fato de tomar tais documentos por fidedignos que reforça a tese de celebração do aditamento com a intenção de meramente conferir formalidade ao pagamento de serviços superestimados.
Afinal, se a correspondência da empresa Espaço Aberto é fidedigna, tendo sido datada de 22/7/2009, tal expediente somente foi protocolado no dia 6/10/2009 (peça 2, fl. 2, do TC Processo 013.889/2009-1) , coincidindo com o início da fiscalização do TCU. O engenheiro fiscal, Sr. Cléo Reis Quaresma, também despachou o documento em 22/7/2009, mas ele sequer deveria conhecê-lo, visto que ainda não havia sido protocolado no órgão.
Ainda que se acolha o argumento de que seria possível que o pedido apresentado pela Construtora Espaço Aberto não tenha sido protocolado formalmente no momento em que foi apresentado aos técnicos do Deinfra/SC, esclareço ao Sr. Cléo Reis Quaresma que tal condição não seria suficiente para elidir o débito apontado no serviço de escavação de material de 3ª categoria.
Tratando-se da celebração de termo de aditamento contratual, compete aos agentes públicos que atuaram na elaboração dos pareceres que embasaram a celebração do ajuste o ônus da prova de demonstrar a regularidade dos serviços acrescidos ao contrato, providência que até o presente momento não foi satisfatoriamente realizada pelo embargante. Reitero que o documento produzido pela denominada Comissão de Classificação de Solos é imprestável para justificar o aditamento realizado, pois não passa de uma mera ilação sobre a proporção de materiais verificados na obra, sendo totalmente desprovida de elementos mínimos para confirmar as suas conclusões.
Finalmente, quanto ao argumento de que outros integrantes da referida comissão deveriam responder solidariamente pelo dano, esclareço que o instituto da solidariedade é um benefício do credor. Além disso, a reprovabilidade da conduta do Sr. Cléo se sobressai frente aos demais integrantes da comissão pelo fato de o embargante ser o fiscal designado para o contrato e de ter medido e atestado os serviços cujos quantitativos são questionados.
Consoante mencionei no voto condutor do acórdão embargado, o Sr. Cléo Reis Quaresma deixou de medir os serviços de desmonte de rocha, que era o serviço mais importante em termos financeiros do contrato, com participação da ordem de 30% no valor global contratado. Apesar de saber que os quantitativos previstos no projeto eram apenas estimativas precárias realizadas pela projetista, realizou o atesto das quatro primeiras medições com base nessa proporção, descumprindo as regras do Deinfra/SC, em particular a especificação Deinfra/SC - PM-06/92, que não admitia a classificação percentual de solos.
A exemplo do decidido no Acórdão 2607/2012-TCU-Plenário, os agentes públicos assumem os riscos de suas decisões pela escolha de um método menos confiável para quantificar determinados serviços de obras, tendo em vista a repercussão que tal escolha pode ocasionar na correção das estimativas de quantitativos e custos e, eventualmente, no risco de favorecer fraudes em medições.
Dessa forma, não vejo reparos a fazer no acórdão embargado quanto à primeira parcela do débito.
IV
No que tange à segunda parcela do débito, oriunda dos preços excessivos nos serviços de terraplanagem, a Construtora Espaço Aberto aduziu os seguintes elementos em seus embargos:
a) foram desconsiderados todos os elementos normativos que indicavam o uso dos preços corretos - de códigos 50.300 (1ª categoria) , 51.290 (2ª categoria) e 51.780 (3ª categoria) ;
b) foram desconsiderados os termos técnicos importantes do capítulo 6 do normativo "Procedimentos para Medição e Pagamentos de Obras Rodoviárias".
A peça recursal da Sotepa - Sociedade Técnica de Estudos, Projetos e Assessoria Ltda. carreou os seguintes argumentos a fim de sanar as supostas omissões, contradições e obscuridades verificadas na decisão recorrida (peça 126) :
a) a condenação da empresa se fundamentou em suposto "erro grosseiro" na formação do orçamento referencial, e na consideração de que a "finalidade teleológica da norma não deve ser ocultada pela fria terminologia do texto", pois o orçamento elaborado pela embargante não teria atendido os referencias do Sicro e do Deinfra/SC, na medida em que considerava o transporte do material por longas distâncias por vias não pavimentadas, quando o serviço foi executado em vias pavimentadas;
b) no entanto a embargante cumpriu estritamente o contrato firmado com o Deinfra/SC e o referencial indicado pelo referido Departamento, ofertando de forma completa e adequada todas as informações necessárias para a formação do orçamento da contratação, não lhe podendo ser exigida conduta diversa, muito menos para uma condenação solidária de suposto débito;
c) a decisão embargada incorre em erro de fato na medida em que afirma que a Sotepa teria dito que "a norma seria expressa em estabelecer a sua aplicação para os serviços realizados em jazida e não em corte, mas tal orientação não existe no capítulo 6 do normativo 'Procedimentos de Obras Rodoviárias', que trata dos serviços de carga, descarga e transporte de materiais (DER-SX-P-06-92) ";
d) o erro de fato reside em que a referida norma, ao tratar da necessidade de separação do transporte, indica de forma expressa códigos de serviços que se referem aos serviços de ECT em jazida e não em corte, como comprovado abaixo;
e) ou seja, é fato que tal orientação existe e se encontra expressamente prevista na norma aplicável, devendo ser esclarecido para que a decisão devidamente o considere:
NORMATIVO DER-SC-PM-06/92: 
" (...) g) No caso do transporte dos materiais escavados ser realizado, no todo ou em parte, em rodovias pavimentadas, deve-se obrigatoriamente pagar-se considerando-se escavação, carga, descarga e espalhamento de material em 1ª e 2ª categorias, códigos 52020 e 52030, e o transporte será de acordo com o Procedimento PM01/92, sendo o peso (P) , em t, do material transportado obtido através da expressão do item 6.3.d.2."
f) sendo assim, considerando que, na prática, a empresa estava diante de projeto que contemplava os serviços de ECT de material de 1ª, 2ª e 3ª categorias em corte na rodovia SC-401 - natureza de serviço que restou incontroversa no processo -, coube à projetista indicar no seu trabalho os itens do referencial do Deinfra/SC que fossem condizentes com essas atividades, como os abaixo colacionados, e não referenciais que expressamente se referiam a serviços diversos, realizados em jazidas:	
g) ainda que esta Corte considere inadequados os itens adotados pela projetista - o que se admite por argumentar -, não se pode entender como "erro grosseiro" o estrito atendimento pelo particular da literalidade das orientações dos referencias e das normas que lhe cabia observar;
h) a decisão embargada ainda foi omissa ao não apreciar que, conforme tratado no Recurso de Reconsideração e Memoriais apresentados pela embargante, em diversos projetos do Deinfra/SC, elaborados por outras empresas e cujas obras estavam em andamento ou em licitação no mesmo ano de 2014, foram utilizados nos orçamentos os mesmos itens de ECT que previam a remuneração do transporte junto com a escavação e a carga em cortes, mesmo quando o transporte ocorreria em rodovia pavimentada, comprovando que não havia outra interpretação a ser dada para a norma naquele momento, muito menos que adotar essa medida seria um erro grosseiro;
i) a embargante não poderia interpretar de forma diversa norma que vinha sendo literalmente cumprida em outros projetos pelo próprio criador da norma, o Deinfra/SC, tampouco a empresa poderia ser responsabilizada quando o projeto por ela elaborado seguiu devidamente as diretrizes de seu contratante e foi aprovado pelo Deinfra/SC;
j) não houve uma homogeneidade quanto a tal interpretação nem mesmo no âmbito da equipe técnica e do Ministério Público junto ao TCU;
k) caso de fato a orientação constante das normas do Deinfra/SC não fosse adequada, caberia ao contratante adotar as medidas necessárias para a sua correção, o que poderia ter sido feito a partir do trabalho apresentado pela embargante, na medida em que a projetista consignou de forma clara em seu projeto que o transporte dos materiais se daria pela SC401, ou seja, por rodovia pavimentada;
l) como demonstrado, seria competência e dever do Deinfra/SC à época, verdadeiro dono do projeto, na pessoa investida no cargo para tanto, avaliar e adotar as medidas que melhor lhe conviessem a partir das adequadas informações expressamente passadas pela projetista;
m) no exíguo prazo de que dispunha para elaborar o orçamento-base, em um contexto de calamidade pública, a conduta da embargante, que observou a norma, não poderia ser configurada irregular;
n) a decisão não enfrentou a demonstração de que, caso de fato a Projetista tivesse que considerar os itens de jazida (com a separação do transporte) quando da elaboração do projeto, naquele contexto emergencial, ainda teria que "ajustar" o preço referencial para contemplar os equipamentos e as produtividades de um serviço realizado em corte (que é diferente do executado em jazida) , considerando as peculiaridades da obra, e "criar" um item para material de 3ª categoria que o sistema nem mesmo contempla (também considerando as peculiaridades da obra) , por não se tratarem de serviços em corte;
o) o próprio TCU teve que criar essa composição de preço para material de 3ª categoria e se utilizou do item Escavação, Carga, Transporte e Espalhamento de Material de 3ª categoria com DMT menor que 50 metros, contrariando os ditames do próprio Normativo DER-SC-PM-06/92 que pretende ver atendido;
p) o eventual ajuste a ser feito nas composições não passaria pela metodologia simplificada adotada por essa Corte, a questão seria mais complexa e dependeria de toda uma tramitação interna no Deinfra/SC para avaliação das novas composições de preço unitário e aprovação de parâmetro distinto do usualmente adotado por este Departamento em outros projetos;
q) o Tribunal se utilizou dos preços dos serviços de escavação e carga de material de jazida sem qualquer adequação à realidade do serviço executado (em corte) e às particularidades da obra, deixando de apresentar as composições de preço unitário de cada um dos itens que formaram o suposto sobrepreço, impedindo a avaliação de sua adequação à realidade do contrato e, até mesmo, o efetivo exercício do contraditório e da ampla defesa;
r) o próprio acórdão reconhece que cabe à administração promover eventuais ajustes nos referenciais e preços a serem contratados; tal decisão, por coerência, inclusive com o entendimento aplicado ao fiscal da obra, deveria reconhecer a ausência de nexo causal entre a conduta da Sotepa e o hipotético dano apontado;
s) segundo a Lei de Introdução ao Direito Brasileiro, em decisão sobre regularidade de conduta ou validade de ato, contrato, ajuste, processo ou norma administrativa, serão consideradas as circunstâncias práticas que houverem imposto, limitado ou condicionado a ação do agente (art. 22, §1º) ;
t) a decisão embargada também se mostrou omissa, obscura e contraditória em relação à demonstração da embargante de que há diferenças entre a execução dos serviços de ECT em corte e em jazida que vão além do transporte, corroborando a absoluta impossibilidade de utilização dos referenciais indicados por esta Corte de Contas para os serviços em avaliação;
u) independentemente do transporte, como se sabe, tanto os equipamentos como a produtividade da patrulha que executará a escavação e a carga variam se o serviço for executado em uma jazida ou em um corte, afinal, para o corte, sendo necessário considerar a condição de confinamento, a proximidade de área urbana/rodovia em funcionamento, a característica do material e as especificidades da frente de serviço (como o Maciço de Cacupé) , sendo que a exploração da jazida, em regra, ocorre com grande espaço de manobra, sem interferências e sem volume de material de 3ª categoria;
v) a rodovia não poderia ser fechada, com interrupção do tráfego, dada a sua importância, de modo que "no orçamento desta obra, era obrigatória a previsão de que todo o serviço de terraplenagem teria que ser executado de forma não convencional, com reduzida produção dos equipamentos, para garantir que não fosse lançado qualquer material na pista de rolamento";
x) tais características e exigências comprovariam de forma irrefutável a enorme diferença entre a composição de um serviço a ser realizado em jazida e em corte, notadamente em um corte como o do Maciço de Cacupé, não podendo ser exigido da projetista que ignorasse todo esse cenário para considerar uma CPU pura de jazida, que sabidamente não contempla os equipamentos e as produtividades próprias do serviço realizado em corte, assim como as condições acima indicadas e impostas pela contratante;
z)  a decisão embargada também se mostrou obscura ao afirmar que "Remansosa jurisprudência desta Corte de Contas apontam a necessidade de diferenciar as condições dos serviços de transporte nos orçamentos de obras rodoviárias, a exemplo dos Acórdãos Plenários 2.986/2016, 753/2015, 2.777/2014, 3.631/2013, 923/2013, 982/2012, 1.466/2016 e 705/2016";
aa) na verdade, tais decisões tratam das diferenças entre o transporte em rodovias pavimentadas e não pavimentadas, mas em contextos notadamente diversos do presente, em que inclusive o referencial aplicável é o Sicro;
ab) Acórdão embargado se mostrou omisso quanto às pertinentes ponderações feitas pelo Ministério Público, pois a Sotepa não recebeu valores adicionais em razão do alegado erro do orçamento-base; e
ac) ainda que se entenda que a Projetista teria dado causa ao suposto sobrepreço, fato é que a empresa não percebeu qualquer vantagem indevida advinda de sua conduta, mas ainda assim está sendo condenada solidariamente ao ressarcimento ao erário.
V
Verifico que o principal eixo das alegações das embargantes Espaço Aberto e Sotepa continua centrado em interpretação conferida sobre a norma DER-SC-PM-06-92 na obra realizada na rodovia SC-401, a qual não seria aplicável à recuperação do Maciço de Cacupé, visto que o local não se enquadraria no conceito de jazida, termo utilizado para definir uma fonte de empréstimo de material de terraplanagem a ser utilizado na frente de serviço. Dessa forma, no entender das recorrentes, não deveriam ser segregados os serviços de escavação e carga dos serviços de transporte realizados em rodovia pavimentada.
Trata-se de argumentação enfrentada em sua plenitude pelo voto condutor da decisão embargada, que adotou como razões de decidir o excerto do pronunciamento do dirigente da Serur a seguir reproduzido, in verbis:
" (...) Em suma, a argumentação recursal visa entabular diferenciação para o custo do serviço de transporte segundo sua origem ou sua destinação final, tese acolhida no âmbito da subunidade desta Serur (item 6, e subitens, da instrução precedente) ;
7. Para elucidar o ponto, é preciso compreender com clareza que a produtividade de um equipamento de transporte utilizado em obra rodoviária é dada, essencialmente, em razão da distância percorrida e do tipo de rodovia (pavimentada ou não pavimentada) . Embora até intuitiva, tal percepção é respaldada em normas técnicas diversas. A título meramente ilustrativo, podem ser mencionadas (i) a norma Deinfra-SC-PM-01/92, item 1.2 "c", disponível no mesmo endereço virtual anotado linhas atrás e (ii) o Manual de Custos Rodoviários do Dnit, Volume 1, item 5.4 (disponível em , acesso em 25/2/2019) . A circunstância de o material a ser transportado originar-se de uma jazida e ser destinado à frente de serviço ou, em sentido inverso, como é o caso dos autos, originar-se da frente de serviço e destinar-se a área de expurgo não possui relevância para aplicação da norma estadual combatida pelos recorrentes. O propósito mais evidente daquele normativo é obrigar a orçamentação e a consequente medição/pagamento em separado do transporte de materiais por rodovias pavimentadas, pois seu custo é sabidamente menor do que o comumente verificável em obras rodoviárias (por caminhos de serviço não pavimentados) . A lógica de fundo da norma é justamente obrigar a quantificação dos custos diferenciados (a menor) daqueles ordinariamente praticados nos serviços de movimento de terra. Tal finalidade teleológica da norma não deve ser ocultada pela fria terminologia do texto - se a origem do material era tecnicamente classificável como uma jazida ou não, como pretendem os recorrentes. A situação de transporte da jazida (origem) à frente de serviço (destino) é a mais corriqueira numa obra rodoviária, o que pode justificar o emprego do termo na referida norma como regra geral. Mas a circunstância relevante, enfatizo, é o material ser transportado em via pavimentada (como era o caso da SC-401) ou não, pois é esse fator que impacta decisivamente na produtividade e, consequentemente, no custo unitário dos serviços (as operações de carga, manobra e descarga já estão contempladas internamente na própria composição de custos em questão, não sofrendo variação em virtude da segregação do transporte) . 
8. Para entender de forma distinta, seria preciso ver nos autos outra norma técnica daquele mesmo ente do Estado de Santa Catarina (Deinfra-SC) que estabelecesse inequivocamente tratamento diferenciado para escavação, carga e transporte de material com origem na frente de serviço e destino no local de expurgo, de modo a indicar que tal lógica de segregação do transporte em via pavimentada não se aplicaria neste último caso. Os recorrentes, em nenhum momento, trouxeram aos autos a necessária contraprova técnica ou mesmo referenciaram alguma porventura já constante do acervo processual, compelindo a tese suscitada a estacionar no campo das alegações. Repita-se, a interpretação com apego à estrita literalidade do texto normativo em tela (enquadramento ou não como jazida) não merece ser acolhida por não encontrar respaldo na lógica de formação dos custos rodoviários (transporte de materiais) , e por isso não se revela bastante para justificar o sobrepreço apurado nos serviços de terraplenagem (subitem 9.6.2 do acórdão recorrido) , na linha bem explicitada pela unidade técnica especializada do TCU (peça 2) ."
Portanto, não existe nenhuma obscuridade, contradição ou omissão na decisão embargada, visto que o transporte foi efetivamente realizado em rodovia pavimentada. 
Ainda que se discuta alguma imprecisão textual no normativo do Deinfra/SC, a escolha de composições de custo considerando o transporte em rodovias não pavimentadas é imprópria para a natureza do serviço que foi efetivamente realizado, fato que ensejou o apontamento de sobrepreço nos serviços de terraplanagem do Maciço de Capupé.
Conforme observei na decisão recorrida, considero que a classificação como jazida ou não do Maciço Cacupé é de importância secundária para o deslinde da questão, pois foram utilizadas composições do Deinfra/SC como referência apenas como contra-argumento e, ainda assim, em favor dos responsáveis, pois, nas peças produzidas nas etapas processuais anteriores, pelo fato de a obra em questão ser custeada com recursos federais, deveria ter sido adotado o Sicro-2 como parâmetro de mercado na avaliação dos preços contratados. 
Tratando-se de obra de infraestrutura rodoviária executada com recursos federais, remansosa jurisprudência desta Corte de Contas considera o Sicro-2 como referencial de mercado. A unidade técnica chegou a realizar o exame de preços utilizando tanto o Sicro-2 quanto a tabela do Deinfra/SC (da forma que considerou adequado) , conforme demonstrativo constante da peça 36 do TC Processo 013.889/2009-1, concluindo não subsistir relevante diferença entre os dois parâmetros referenciais caso fosse aplicada a mesma taxa de BDI utilizada pelo Deinfra/SC nos custos referenciais do Sicro-2.
Caso empregado o percentual de BDI vigente do Sicro-2 (23,9%) , em vez da taxa de BDI de 37,78% do Deinfra/SC, o superfaturamento apurado seria significativamente superior ao que foi imputado aos responsáveis, consoante demonstrado nos quadros a seguir, que constaram do voto condutor da decisão embargada:
	Classificação do Solo
	Quantidade medida
	Preço total de referência (Deinfra/SC) , com BDI de 37,78% (R$) 
	Preço Contratado (R$) 
	Superfaturamento (R$) 

	1ª
	37.767,30
	16,41 
	29,71
	 502.305,09 

	2ª
	25.178,21
	19,43 
	34,65
	 383.212,36 

	3ª
	63.010,54
	40,84 
	57,76
	 1.066.138,34 

	Subtotal
	125.956,05

	 R1.951.655,78 

	Desconto alusivo ao sobrepreço incidente sobre os quantitativos de serviços impugnados 
	 (67.743,66) 

	Superfaturamento total por preços excessivos
	1.883.912,12 

	Classificação do Solo
	Quantidade medida
	Preço total de referência (Sicro-2) , com BDI de 23,90% (R$) 
	Preço Contratado (R$) 
	Superfaturamento (R$) 

	1ª
	37.767,30
	14,63 
	29,71 
	569.530,88 

	2ª
	25.178,21
	14,63 
	34,65 
	504.067,76 

	3ª
	63.010,54
	35,81 
	57,76 
	1.383.081,35 

	Subtotal
	125.956,05
			2.456.680,00 

	Desconto alusivo ao sobrepreço incidente sobre os quantitativos de serviços impugnados 
	 (116.247,36) 

	Superfaturamento total por preços excessivos
	2.340.432,64 

Dessa forma, ainda que eu considerasse inadequada a taxa de BDI do Deinfra/SC de 37,78%, assim como o uso de sua tabela como referência de preços para obras custeadas com recursos federais, verifiquei que o procedimento aplicado nas etapas processuais anteriores pelas unidades instrutivas acabou por produzir um resultado mais favorável aos responsáveis.
Com relação à responsabilização por essa parcela do débito, entendo que a conduta da Sotepa guarda relação direta com o dano observado, pois o orçamento elaborado pela empresa não guardou nenhuma relação como os valores referenciais do Sicro-2 ou da tabela do Deinfra/SC, se utilizada em conformidade com os normativos daquele órgão. Tal fato me fez considerar um erro grosseiro da projetista a elaboração de um orçamento que considerava o transporte do material por longas distâncias por vias não pavimentadas, o que importou em irregular aumento do custo dos serviços previstos na planilha orçamentária. 
Ainda que se alegue que não havia a previsão de recursos federais para a obra, na ocasião em que o orçamento-base foi elaborado pela projetista, julgo que a Sotepa deveria ter elaborado a estimativa de custos da contratação com base nos normativos do Deinfra/SC, inclusive porque havia disposição contratual estipulando tal obrigação.
Nesse aspecto, reproduzo a alínea "g" do item 6.3 do mencionado normativo do Deinfra/SC, que trata dos procedimentos para medição e pagamento de obras rodoviárias (grifos meus) :
"g) No caso do transporte dos materiais escavados ser realizado no todo ou em parte, em rodovias pavimentadas, deve-se obrigatoriamente pagar-se, considerando-se escavação, carga, descarga e espalhamento de material em 1ª e 2ª categorias, códigos 52020 e 52030 e o transporte será de acordo com o Procedimento PM-01/92 sendo o peso (P) em t, do material transportado obtido através da expressão do item 6.3.d.2. Neste caso, faz-se necessário a observação na planilha modelo IOESC 9178 (Origem e Destino do Material Escavado - DMT) ."
Na tabela de preços do Deinfra-SC os serviços têm os seguintes códigos: 
 escavação, carga e transporte, em 1ª categoria  50010 a 50300; 
 escavação, carga e transporte, em 2ª categoria  51000 a 51300;
 escavação, carga e transporte, em 3ª categoria  51500 a 51760;
 escavação, carga, descarga e espalhamento em 1ª categoria  52020; e
 escavação, carga, descarga e espalhamento em 2ª categoria  52030.
Os embargantes se apegam à tese de que a norma seria expressa em estabelecer a sua aplicação para os serviços realizados em jazida e não em corte, mas tal orientação simplesmente não existe no capítulo 6 do normativo "Procedimentos para Medição e Pagamentos de Obras Rodoviárias", que trata dos serviços de carga, descarga e transporte de materiais (Norma DER-SC-PM-06-92) . A escavação e carga de material de jazida é objeto de outro normativo (Deinfra-SC-PM-8/92) , que compõe o tópico 8 da publicação "Procedimentos para Medição e Pagamentos de Obras Rodoviárias". O mencionado tópico 8 indica o uso de outras composições (53040, 53045 e 53050) para a escavação e carga de material de jazida de 1ª, 2ª e 3ª categorias respectivamente.
Quanto à forma de pagamento de transporte, o tópico 1 do manual de procedimentos para medição e pagamento de obras rodoviárias, composto pela norma Deinfra-SC-PM-01/92, esclarece, no subitem 1.2, alínea "c", que "deve-se, em função do tipo de revestimento do percurso percorrido, separar as distâncias percorridas em rodovias pavimentadas e não pavimentadas", procedimento que não foi seguido pela projetista.
O transporte de materiais é o componente de custos mais relevante em qualquer obra rodoviária, representando expressiva parcela do custo total do empreendimento. Por isso, os sistemas de custos de obras rodoviárias, tais como o Sicro e a própria tabela do Deinfra/SC, costumam diferenciar não apenas as distâncias de transporte, mas também as condições em que este é realizado, segregando as composições de acordo com o tipo e com a capacidade do caminhão; o uso de transporte comercial e local; a velocidade de transporte; ou o tipo de revestimento em que o serviço é realizado. No caso de insumos betuminosos, ainda existe diferenciação relevante no custo do serviço se o material é transportado a quente ou a frio.
Tais fatores implicarão em significativa variação nos custos unitários dos serviços, de forma que considero que os transportes sejam caracterizados como uma obrigação de meio em obras rodoviárias, estando a empresa construtora obrigada a seguir as premissas utilizadas no orçamento-base da contratação ou, caso inaplicáveis ou passíveis de serem aprimoradas ante a situação fática da obra, deve obrigatoriamente haver alteração contratual para manter o equilíbrio econômico-financeiro da avença, sob pena de enriquecimento sem causa de uma das partes. 
Remansosa jurisprudência desta Corte de Contas aponta a necessidade de diferenciar as condições dos serviços de transporte nos orçamentos de obras rodoviárias, a exemplo dos Acórdãos Plenários 2.986/2016, 753/2015, 2.777/2014, 3.631/2013, 923/2013, 982/2012, 1.466/2016 e 705/2016.   
Assim, a menos que reste indubitavelmente comprovada a impossibilidade de utilização da metodologia de execução de melhor custo-benefício, o TCU adota como referencial de mercado, para fins de apuração de sobrepreço ou superfaturamento, o preço correspondente ao serviço cuja metodologia executiva seja mais econômica e tecnicamente viável, in casu, aquela que considera o transporte de materiais em rodovia pavimentada.
Diante de tais considerações, extraídas do voto condutor da decisão embargada, não vejo nenhum dos vícios suscitados pelas embargantes.
Trato agora de argumentos inéditos apresentados pela Sotepa, no sentido de que a decisão embargada também se mostrou omissa, obscura e contraditória em relação à demonstração da embargante de que há diferenças que vão além do transporte entre a execução dos serviços de ECT em corte e em jazida.
Aduz a embargante que tanto os equipamentos como a produtividade da patrulha que executa a escavação e a carga variam se o serviço for executado em uma jazida ou em um corte, afinal, para o corte, sendo necessário considerar a condição de confinamento, a proximidade de área urbana/rodovia em funcionamento, a característica do material e as especificidades da frente de serviço, sendo que a exploração da jazida, em regra, ocorre com grande espaço de manobra, sem interferências e sem volume de material de 3ª categoria.
Ainda segundo a embargante, a rodovia não poderia ser fechada, com interrupção do tráfego, dada a sua importância, o que impactaria na produtividade dos serviços.
Em consideração a tais alegações, observo que a embargante não demostrou objetivamente e quantitativamente em que medida tais fatores causariam diminuição das produtividades e majoração dos preços de referência utilizados.
Por outro lado, permito-me observar que outros fatores relacionados com as especificidades da obra do Maciço de Cacupé, não elencados pela embargante, deveriam produzir redução nos preços referenciais utilizados. Cito como exemplo o fato de a obra não necessitar da execução e da manutenção de caminhos de serviço, o que eliminaria a necessidade de motoniveladoras nas composições de referência de escavação, carga e transporte do sistema Sicro-2.
Outrossim, a produtividade dos serviços de remoção dos solos da obra em tela pode ter sido positivamente afetada devido ao fato de o solo se encontrar em sua maior parte solto e desagregado, visto que proveniente de deslizamento, ao passo que os serviços de escavação, carga e transporte previstos nos sistemas de referência ocorrem com os materiais agregados em seu estado natural, o que aumenta o esforço dos equipamentos de escavação para a remoção dos materiais, às vezes exigindo o uso de escarificador.
A projetista também aduziu em sua peça recursal diversos argumentos de que não poderia interpretar de forma diversa norma que vinha sendo literalmente cumprida em outros projetos pelo próprio criador da norma, o Deinfra/SC, tampouco a empresa poderia ser responsabilizada, quando o projeto por ela elaborado seguiu devidamente as diretrizes de seu contratante e foi aprovado pelo aludido órgão.
Nesse sentido também citou disposições da Lei de Introdução às Normas do Direito Brasileiro, segundo a qual, em decisão sobre regularidade de conduta ou validade de ato, contrato, ajuste, processo ou norma administrativa, serão consideradas as circunstâncias práticas que houverem imposto, limitado ou condicionado a ação do agente (art. 22, §1º) .
Sobre a aplicação do art. 22, §1º, da LINDB, cabe observar que o caput do referido dispositivo é endereçado precipuamente ao gestor público, e não ao particular contratado pela Administração Pública. 
O rol de licitações citado pela embargante em que supostamente a mesma regra questionada teria sido aplicada em outros projetos não permite inferir se tal informação é fidedigna, o que exigiria a análise pormenorizada dos projetos das obras e de suas respectivas planilhas orçamentárias. 
Verifico que alguns dos documentos relacionados às licitações mencionadas pela embargante foram posteriormente juntados aos autos por solicitação de minha própria assessoria especializada durante reunião realizada com os advogados constituídos pela embargante (peças 129 a 131) . No entanto, a análise dos referidos documentos, embora comprovem o uso das composições de escavação carga e transporte em rodovias não pavimentadas, não permite a conclusão de que as condições da obra eram em rodovias pavimentadas, nos termos alegados pelo recorrente. Inclusive algumas planilhas apresentadas apresentam o pagamento dos serviços de transporte de solos em rubricas separadas, a exemplo da planilha inserta à peça 130, fl. 2. 
Ad argumentandum tantum, se tal informação realmente for procedente, não tem o condão de elidir o débito imputado à embargante, mas demonstraria que poderia ter ocorrido prejuízo ao erário em outros ajustes celebrados pelo Deinfra/SC.
Nos exatos termos do art. 2°, da Lei 6.496/1977, a Anotação de Responsabilidade Técnica - ART define para os efeitos legais os responsáveis técnicos pelo empreendimento de engenharia, arquitetura e agronomia. Dito de outra forma, o projetista pode ser responsabilizado por um erro de projeto, má especificação, não observância de normas, erros de dimensionamento das estruturas, cálculos incorretos, quantificação inadequada dos serviços e pela estipulação de preços acima dos de mercado.
A alegação da Sotepa também está em absoluta contrariedade com o disposto no art. 70 da Lei 8.666/1993:
"Art. 70.  O contratado é responsável pelos danos causados diretamente à Administração ou a terceiros, decorrentes de sua culpa ou dolo na execução do contrato, não excluindo ou reduzindo essa responsabilidade a fiscalização ou o acompanhamento pelo órgão interessado."
Dessa forma, pouco importa qual era a prática adotada no Deinfra/SC, a Sotepa tinha o dever de adotar composições de custo para o serviço que refletissem os parâmetros fáticos a serem realizados na obra. Ao adotar injustificadamente o uso de composições que previam o transporte em rodovias não pavimentadas, causou prejuízo relevante em relação ao valor total do contrato, pois os serviços sabidamente seriam realizados em rodovias asfaltadas, com maiores velocidades de transporte.
A ausência de dolo ou de locupletamento por parte da embargante não a exime do dever de recompor o dano a que deu causa por meio de atuação imprudente e desautorizada. Essas circunstâncias, se presentes, conferem maior gravidade ao ato ilícito e poderiam ter sido avaliadas por ocasião da imposição de multa.
Apenas para argumentar, ainda que fosse afastada a afirmação de que houve "erro grosseiro" na atuação do embargante, tal fato não teria o condão de afastar a sua condenação em débito.
Recentes alterações legislativas têm procurado delinear melhor as condutas dos agentes públicos que ensejam a aplicação de sanções. Nesse sentido, a Lei de Introdução às Normas do Direito Brasileiro (com redação dada pela Lei 13.655/2018) trouxe a seguinte disposição:
"Art. 28.  O agente público responderá pessoalmente por suas decisões ou opiniões técnicas em caso de dolo ou erro grosseiro."
Como se observa, tal dispositivo não se aplica ao particular contratado pela Administração Pública para elaborar projeto de obra rodoviária.
Friso também que tal dispositivo se refere exclusivamente à aplicação de sanções, visto que o dever de indenizar os prejuízos ao erário permanece sujeito à comprovação de dolo ou culpa, sem qualquer gradação, como é de praxe no âmbito da responsabilidade aquiliana, inclusive para fins de regresso à administração pública, nos termos do art. 37, § 6º, da Constituição:
"6º As pessoas jurídicas de direito público e as de direito privado prestadoras de serviços públicos responderão pelos danos que seus agentes, nessa qualidade, causarem a terceiros, assegurado o direito de regresso contra o responsável nos casos de dolo ou culpa."
Como é cediço, a legislação civil não faz nenhuma distinção entre dolo e culpa, nem entre os graus de culpa para fins de reparação do dano. 
Tenha o particular atuado com dolo ou culpa levíssima, existirá sempre a obrigação de indenizar. Persiste, pois, a ideia extraída do brocardo do Direito Romano de que a culpa, ainda que levíssima, obriga a indenizar.
O artigo 28 da LINDB, anteriormente transcrito, trata exclusivamente do direito sancionador, em especial o observado pela autoridade na sua função administrativa. Destaco, nesse aspecto, a lição do professor Fábio de Medina Osório [Osório, Fabio de Medina. Direito Administrativo Sancionador. São Paulo, RT, 2015]:
"O que importa ressaltar, nesse contexto, é que as medidas de cunho ressarcitório não se integram no conceito de sanção administrativa, pois não assumem efeito aflitivo ou disciplinar, não ambicionam a repressão, mas sim a reparação do dano, assumindo conteúdo restituitório, reparatório, submetendo nesse ponto a princípios próprios, específicos, mais próximos, naturalmente, do Direito Civil."
Finalmente abordo o inédito argumento de que o TCU deixou de apresentar as composições de preço unitário de cada um dos itens que formaram o suposto sobrepreço, o que teria impedido a avaliação de sua adequação à realidade do contrato e, até mesmo, o efetivo exercício do contraditório e da ampla defesa.
A esse respeito, o cálculo do débito foi embasado nos preços de referência adotados pela equipe de inspeção do TCU, insertos na tabela à peça 3, fl. 6, do TC Processo 013.889/2009-1 (em apenso) . Nos cálculos dos auditores, foram utilizados os preços do Deinfra/SC disponíveis à época da fiscalização, com data-base de julho/2005 (relatório sintético de composições autuado à peça 7, fls. 37 e 38 do TC Processo 013.889/2009-1) e procedida à atualização monetária até janeiro/2009. Disso resultou o quadro demonstrativo do débito, novamente reproduzido a seguir:
	Serviço 
	Quantidade medida (m3) 
	Quantidade calculada pela equipe de inspeção (m3) 
	Preço contratado do serviço 
	Preço de referência calculado pela equipe de inspeção 
	Superfaturamento 

	Esc. carga e transp. de mat. 1ª cat. 9.000<DMT<=10.000m 
	37.767,30
	52.019,12
	R$ 29,71
	R$ 16,41
	R$ 268.432,70

	Esc. carga e transp. de mat. 2ª cat. 9.000<DMT<=10.000 m 
	25.178,21
	34.679,43
	R$ 34,65
	R$ 19,43
	R$ 198.603,69

	Esc. carga, transp. e espalham. de mat. 3ª cat. 7.000<DMT<=8.000 m 
	63.010,54
	39.257,50
	R$ 57,76
	R$ 40,84
	R$ 2.036.212,49

	TOTAL 
	125.956,05
	125.956,05
			R$ 2.503.248,87

Na instrução da então Secob (peça 37 do TC Processo 013.889/2009-1, em apenso) tais valores foram corroborados. Na ocasião, procedeu-se ao cálculo dos preços dos serviços de duas maneiras distintas: (i) a partir do sistema de preços do Deinfra/SC, dessa vez com data-base de agosto de 2010, aplicando o reajuste para janeiro de 2009; e (ii) com base no sistema Sicro 2, com data-base de janeiro de 2009. 
Conforme cálculos à peça 36 do mesmo processo, os valores do superfaturamento obtido, utilizando os dois sistemas de custos, foram ligeiramente superiores ao montante calculado pela equipe de inspeção. Assim, uma vez que a contratada já havia se pronunciado acerca dos preços obtidos pela auditoria, optou-se por manter o montante do superfaturamento baseado nos mesmos referenciais utilizados. 
Esclareço ao embargante que os valores de referência dos serviços ora examinados foram obtidos das composições 52020, 52030 e 51500 do Deinfra/SC, acrescidos dos custos de transportes, os quais são calculados pela equação (referência em julho/2005) :
Y = 0,33.X1 + 0,41.X2 + 0,68
Em que Y é custo de transporte e X1 e X2 são as distâncias de transporte (em km) em pista pavimentada e não pavimentada, respectivamente.
De fato, as composições 52020, 52030 e 51500 não constam dos autos de forma analítica, mas os valores dos serviços (composições sintéticas) , bem como a última versão disponível das composições analíticas, estão disponíveis no endereço eletrônico do Deinfra/SC (http://www.deinfra.sc.gov.br/referencialdepreco) , podendo ser consultados a qualquer momento pelo embargante.
Registro ainda que as composições do Sicro, que seriam as referências de mercado mais adequadas para os serviços, também estão disponíveis no formato analítico no endereço eletrônico do Dnit, permitindo que a empresa exercesse o seu direito ao contraditório e à ampla defesa a partir do referencial adequado. Repiso que os preços do Deinfra/SC foram utilizados pelo TCU apenas por serem mais favoráveis aos responsáveis, em virtude de a obra ter sido contratada emergencialmente com base na tabela do próprio órgão contratante, ao passo que a referência a ser aplicada, por força da LDO em vigor, deveria ser a tabela do Sicro.
O argumento da embargante de que não tem acesso às composições do Deinfra/SC, se verdadeiro, demonstra que a projetista elaborou o orçamento de referência da contratação sem nenhum juízo crítico das composições utilizadas e de sua adequação à realidade fática da obra.
Entendo ainda que a ausência da composição de custo unitário dos autos não caracterize prejuízo ao contraditório e à ampla defesa, visto que nem sempre os objetos contratados pela Administração Pública podem ser precificados por meio de composições de custo unitário. É o caso, por exemplo, de materiais e equipamentos cujo custo é obtido por meio de pesquisa de mercado junto aos eventuais fornecedores ou mediante consulta a outras contratações similares realizadas pelo Poder Público. Nessas situações o valor de referência não é acompanhado de uma demonstração analítica de custo.
Considero sempre essencial que, nos processos de controle externo, sejam indicadas aos responsáveis quais foram as referências utilizadas pelos auditores desta Corte de Contas para obter os valores de mercado utilizados para o cálculo de eventual sobrepreço, procedimento que foi devidamente seguido neste feito.
Ante o exposto, manifestome por que o Tribunal aprove o acórdão que ora submeto à deliberação deste Colegiado.
TCU, Sala das Sessões Ministro Luciano Brandão Alves de Souza, em 20 de novembro de 2019.
BENJAMIN ZYMLER 
Relator